ACORDAO-COMPLETO-2448098

ACÓRDÃO 6549/2021 ATA 12/2021 - PRIMEIRA CÂMARA

VISTOS, relatados e discutidos estes autos em que se apreciam recursos de reconsideração interpostos por Josué da Silva Neves e Jaques da Silva Neves contra o Acórdão 6537/2018-TCU-Primeira Câmara, por meio do qual este Tribunal julgou irregulares as contas dos recorrentes, condenando-os em débito e aplicando-lhes multa no âmbito de tomada de contas especial instaurada pelo Fundo Nacional de Saúde (FNS) , em razão de irregularidades verificadas na execução de recursos do Piso de Atenção Básica (PAB) Variável, no exercício de 2005,
ACORDAM os Ministros do Tribunal de Contas da União, reunidos em sessão da Primeira Câmara, ante as razões expostas pelo Relator, em:
9.1. com fundamento nos arts. 32, inciso I, e 33 da Lei 8.443/1992, conhecer dos recursos interpostos por Josué da Silva Neves e Jaques da Silva Neves e, no mérito, dar-lhes provimento parcial para reduzir de R$ 10.000,00 (dez mil reais) para R$ 5.000,00 (cinco mil reais) o valor da multa individual aplicada aos recorrentes pelo item 9.4 do acórdão recorrido;
9.2. dar ciência deste acórdão aos recorrentes e à Procuradoria da República no Estado do Pará.

Recursos de reconsideração interpostos contra decisão que julgou irregulares as contas dos recorrentes, condenando-os em débito e multa, no âmbito de TCE instaurada pelo FNS em razão de irregularidades na execução de recursos do Piso de Atenção Básica (PAB), 2005.

Primeira Câmara

Município de Curuçá/PA.

3. Recorrentes: Jaques da Silva Neves (XXX.082.532-XX); Josué da Silva Neves (XXX.325.222-XX).

13.1. Ministros presentes: Walton Alencar Rodrigues (Presidente), Benjamin Zymler, Bruno Dantas (Relator), Vital do Rêgo e Jorge Oliveira.
13.2. Ministro que não participou da votação: Jorge Oliveira.
13.3. Ministros-Substitutos presentes: Augusto Sherman Cavalcanti e Weder de Oliveira.

BRUNO DANTAS

Ministro Vital do Rêgo.

Cuidam os autos de recursos de reconsideração interpostos por Josué da Silva Neves (peça 226-238) , ex-Prefeito do Município de Curuçá/PA na gestão de 2005-2008, e Jaques da Silva Neves (peça 190) , Secretário Municipal de Saúde, contra o Acórdão 6537/2018-TCU-Primeira Câmara (peça 111) , por meio do qual este Tribunal julgou irregulares as contas dos recorrentes, condenando-os em débito e aplicando-lhes multa. 
Tratam os autos, em sua origem, de tomada de contas especial (TCE) instaurada pelo Fundo Nacional de Saúde (FNS) em razão de irregularidades verificadas na execução de recursos do Piso de Atenção Básica (PAB) Variável, no exercício de 2005.
A deliberação recorrida, relatada pelo Ministro Vital do Rêgo, apresentou o seguinte teor:
"9.1. fixar novo e improrrogável prazo de quinze dias, com fundamento no art. 202, § 3º, do RITCU, a contar da notificação, para que o Município de Curuçá/PA (05.171.939/0001-32) efetue e comprove, perante este Tribunal, o recolhimento das quantias a seguir especificadas, relacionadas à utilização de recursos do PAB em despesas municipais, aos cofres do Fundo Municipal de Saúde de Curuçá/PA, atualizadas monetariamente a partir das datas indicadas até a data do efetivo recolhimento, na forma prevista na legislação em vigor:
	Data de ocorrência
	Valor (R$) 

	4/1/2005
	429,66

	28/1/2005
	1.700,00

	31/1/2005
	2.200,76

	31/1/2005
	166,60

	18/2/2005
	899,62

	23/3/2005
	1.215,72

	24/3/2005
	400,00

	28/3/2005
	624,00

	30/3/2005
	41,67

	21/4/2005
	1.169,51

	10/5/2005
	41,67

	24/5/2005
	1.207,10

	21/7/2005
	1.568,99

9.2. julgar irregulares as contas dos Srs. Josué da Silva Neves; Jaques da Silva Neves; Umiracy Teixeira Ferreira; Basileu Jesus Ferreira Neves Junior; Clodoaldo Neto Galeno; Eva Neto Galeno; Antônia Rita Sarmento de Paula; Jairo da Silva Neves; José Edinaldo Damasceno Nascimento; Nedson Roney Passinho Ferreira; Nilson Souza dos Santos; Jefferson Ferreira de Miranda; David Gonçalves Marialva; e Katia Regina Moraes Marialva, com fundamento nos arts. 1º, inciso I, 16, inciso III, alíneas 'c' e 'd', da Lei 8.443/1992, c/c os arts. 1º, inciso I, e 209, incisos III e IV, do Regimento Interno do TCU;
9.3. condenar os responsáveis abaixo relacionados, com fundamento no art. 19, caput, da Lei 8.443/1992, c/c o art. 210 do Regimento Interno do TCU, ao pagamento das quantias a seguir especificadas, com a fixação do prazo de 15 (quinze) dias, a contar das notificações, para comprovarem, perante o Tribunal (art. 23, inciso III, alínea 'a' da Lei 8.443/1992, c/c o art. 214, inciso III, alínea 'a', do Regimento Interno) , o recolhimento da dívida aos cofres do Fundo Nacional de Saúde, atualizada monetariamente e acrescida dos juros de mora, calculados a partir das datas discriminadas, até a data do recolhimento, na forma prevista na legislação em vigor:
9.3.1. Responsáveis solidários: Josué da Silva Neves (XXX.325.222-XX) , prefeito de Curuçá/PA, Jaques da Silva Neves (XXX.082.532-XX) , secretário municipal de saúde de Curuçá/PA, Umiracy Teixeira Ferreira (XXX.404.882-XX) , tesoureiro da prefeitura de Curuçá/PA, e os sócios da empresa Labnil Comércio e Serviços Ltda. - ME (05.314.297/0001-83) : Basileu Jesus Ferreira Neves Júnior (XXX.180.272-XX) e Nilson Souza dos Santos (XXX.385.892-XX) :
	Data de ocorrência
	Valor (R$) 

	31/12/2005
	47.520,45

9.3.2. Responsáveis solidários: Josué da Silva Neves (XXX.325.222-XX) , prefeito de Curuçá/PA; Jaques da Silva Neves (XXX.082.532-XX) , secretário municipal de saúde de Curuçá/PA; Umiracy Teixeira Ferreira (XXX.404.882-XX) , tesoureiro da prefeitura de Curuçá/PA, e sócios da empresa Medshopping Produtos Médicos Ltda. - ME (05.454.154/0001-77) : Eva Neto Galeno (XXX.926.852-XX) , José Edinaldo Damasceno Nascimento (XXX.141.252-XX) e Jairo da Silva Neves (XXX.512.622-XX) , todos à época dos fatos:
	Data de ocorrência
	Valor (R$) 

	31/12/2005
	126.153,88

9.3.3. Responsáveis solidários: Josué da Silva Neves (XXX.325.222-XX) , prefeito de Curuçá/PA; Jaques da Silva Neves (XXX.082.532-XX) , secretário municipal de saúde de Curuçá/PA; Umiracy Teixeira Ferreira (XXX.404.882-XX) , tesoureiro da prefeitura de Curuçá/PA, e sócios da empresa Physiomed - Comércio de Produtos Médicos Hospitalares Ltda. - ME (atual Medical Comércio de Produtos Industrializados Ltda. - ME, 07.238.555/0001-15) Clodoaldo Neto Galeno (XXX.972.782-XX) , Eva Neto Galeno (XXX.926.852-XX) e Antônia Rita Sarmento de Paula (XXX.369.902-XX) , todos à época dos fatos:
	Data de ocorrência
	Valor (R$) 

	31/12/2005
	63.257,20

9.3.4. Responsáveis solidários: Josué da Silva Neves (XXX.325.222-XX) , prefeito de Curuçá/PA; Jaques da Silva Neves (XXX.082.532-XX) , secretário municipal de saúde de Curuçá/PA; Umiracy Teixeira Ferreira (XXX.404.882-XX) , tesoureiro da prefeitura de Curuçá/PA, e sócios da empresa Miranda Comércio e Derivado de Petróleo e GLP Ltda. - EPP (05.654.836/0001-23) : Nedson Roney Passinho Ferreira (XXX.212.952-XX) e Jefferson Ferreira de Miranda (XXX.679.722-XX) , todos à época dos fatos:
	Data de ocorrência
	Valor (R$) 

	31/12/2005
	83.396,08

9.3.5. Responsáveis solidários: Josué da Silva Neves (XXX.325.222-XX) , prefeito de Curuçá/PA; Jaques da Silva Neves (XXX.082.532-XX) , secretário municipal de saúde de Curuçá/PA; Umiracy Teixeira Ferreira (XXX.404.882-XX) , tesoureiro da prefeitura de Curuçá/PA, e sócios da empresa KLM Comercial Ltda. - ME (02.328.596/0001-89) : David Gonçalves Marialva (XXX.015.662-XX) e Katia Regina Moraes Marialva (XXX.645.442-XX) , todos à época dos fatos:
	Data de ocorrência
	Valor (R$) 

	31/5/2005
	34.155,88

	30/6/2005
	64.675,82

	1/9/2005
	7,63

	30/9/2005
	52.343,20

	11/11/2005
	11.816,64

	29/12/2005
	13.381,53

9.3.6. Responsáveis solidários: Josué da Silva Neves (XXX.325.222-XX) , prefeito de Curuçá/PA; Jaques da Silva Neves (XXX.082.532-XX) , secretário municipal de saúde de Curuçá/PA; e Umiracy Teixeira Ferreira (XXX.404.882-XX) , tesoureiro da prefeitura de Curuçá/PA, todos à época dos fatos:
	Data de ocorrência
	Valor (R$) 

	31/1/2005
	4.107,00

	28/2/2005
	1.155,00

	1/4/2005
	882,66

	1/4/2005
	155,40

	1/4/2005
	895,37

	15/4/2005
	20,00

	29/4/2005
	2.000,00

	29/4/2005
	140,00

	3/5/2005
	3.137,40

	6/5/2005
	1.375,57

	12/5/2005
	4.500,00

	13/5/2005
	1.372,20

	13/5/2005
	36,12

	13/5/2005
	1.574,10

	14/5/2005
	1.000,00

	16/5/2005
	1.000,00

	20/5/2005
	803,35

	30/5/2005
	2.000,00

	13/6/2005
	1.208,79

	13/6/2005
	800,00

	16/6/2005
	5.317,95

	22/6/2005
	673,12

	7/7/2005
	393,00

	31/8/2005
	914,00

	23/9/2005
	584,65

	24/10/2005
	2.000,00

	29/12/2005
	12.100,00

	9/5/2006
	5.201,30

9.4. aplicar, com fundamento no art. 58, inciso II, da Lei 8.443/1992, c/c o art. 268, inciso II, do RI/TCU, multa individual aos Srs. Josué da Silva Neves e Jaques da Silva Neves, no valor de R$ 10.000,00 (dez mil reais) , em razão do descumprimento dos incisos III e IV, do art. 4º da Lei 8.142/90, fixando o prazo de 15 dias, a partir da notificação, para que, nos termos do art. 214, inciso III, alínea 'a', do RI/TCU, comprovem perante este Tribunal o recolhimento aos cofres do Tesouro Nacional do valor atualizado monetariamente desde a data do presente acórdão até a data do efetivo recolhimento, se for pago após o vencimento, na forma da legislação em vigor;
9.5. autorizar, desde logo, nos termos do art. 28, inciso II, da Lei 8.443/1992, a cobrança judicial da dívida, caso não atendidas as notificações;
9.6. autorizar, desde logo, caso solicitado e o processo não tenha sido remetido para cobrança judicial, o pagamento das dívidas em até 36 (trinta e seis) parcelas mensais e consecutivas, nos termos do art. 26 da Lei 8.443/1992, c/c o art. 217 do Regimento Interno/TCU, fixando-se o vencimento da primeira parcela em 15 (quinze) dias, a contar do recebimento da notificação, e o das demais a cada mês, devendo incidir sobre cada valor mensal os correspondentes acréscimos legais, na forma prevista na legislação em vigor, sem prejuízo de alertar os responsáveis de que a falta de comprovação do recolhimento de qualquer parcela implicará o vencimento antecipado do saldo devedor;
9.7. informar ao Município de Curuçá/PA que a liquidação tempestiva do débito saneará o processo e permitirá que as contas sejam julgadas regulares com ressalva e lhe seja dada quitação, ao passo que a ausência dessa liquidação tempestiva acarretará o julgamento pela irregularidade das contas, com imputação de débito, a ser atualizado monetariamente e acrescido de juros moratórios;
9.8. dar ciência desta deliberação ao Procurador-Chefe da Procuradoria da República no Estado do Pará, nos termos do § 3º do art. 16 da Lei 8.443/1992, c/c o § 7º do art. 209 do Regimento Interno do TCU, para adoção das medidas que entender cabíveis;
9.9. dar ciência desta deliberação aos responsáveis e ao Fundo Nacional de Saúde." 
Admitido o processamento dos recursos, porquanto preenchidos os requisitos previstos no art. 33 da Lei 8.443/1992, conferi efeito suspensivo aos itens 9.2, 9.3, 9.4 e 9.5 do acórdão recorrido em relação aos recorrentes, estendendo-o aos demais devedores solidários (peça 266) .
Instruído o presente feito, faço reproduzir, com os ajustes que julgo pertinentes, o exame técnico e o encaminhamento oferecidos pela Secretaria de Recursos deste Tribunal (peça 271) , que contou com a anuência do corpo diretivo da unidade (peças 272 e 273) :
"HISTÓRICO 
2. Cuidam os autos de tomada de conta especial instaurada pelo Fundo Nacional de Saúde (FNS) , em desfavor dos Srs. Josué da Silva Neves, ex-prefeito de Curuçá/PA (gestão 2005-2008) ; Jaques da Silva Neves, na condição de Secretário Municipal daquele munícipio; Umiracy Teixeira Ferreira (CPF XXX.404.882-XX) , na condição de Tesoureiro daquele município; Basileu Jesus Ferreira Neves Junior (CPF XXX.180.272-XX) , na condição de sócio das empresas Labnil Comércio e Serviços Ltda. - ME (CNPJ: 05.314.297/0001-83) e Consultório Biomédico de Patologia Clínica Ltda. - ME (CNPJ 05.093.208/0001-16) ; Clodoaldo Neto Galeno (CPF XXX.972.782-XX) , na condição de sócio da empresa Physiomed - Comércio de Produtos Médicos Hospitalares Ltda. - ME, atual Medical Comércio de Produtos Industrializados Ltda. - ME (CNPJ 07.238.555/0001-15) ; Jairo da Silva Neves (CPF XXX.512.622-XX) , na condição de sócio da empresa Medshopping Produtos Médicos Ltda. - ME (CNPJ 05.454.154/0001-77) , José Edinaldo Damasceno Nascimento (CPF XXX.141.252-XX) , na condição de sócio da empresa Medshopping Produtos Médicos Ltda. - ME; Nedson Roney Passinho Ferreira (CPF XXX.212.952-XX) , na condição de sócio da empresa Miranda Comércio e Derivado de Petróleo e GLP Ltda. - EPP (CNPJ 05.654.836/0001-23) ; e das Sras. Eva Neto Galeno (CPF XXX.926.852-XX) , na condição de sócia das empresas Medshopping Produtos Médicos Ltda. - ME e Physiomed - Comércio de Produtos Médicos Hospitalares Ltda. - ME, atual Medical Comércio de Produtos Industrializados Ltda. - ME; e Antônia Rita Sarmento de Paula (CPF XXX.369.902-XX) , na condição de sócia da empresa Physiomed - Comércio de Produtos Médicos Hospitalares Ltda. - ME, atual Medical Comércio de Produtos Industrializados Ltda. - ME; em razão de irregularidades na execução de recursos do Parte Variável do Piso de Atenção Básica (PAB) no exercício de 2005 (peças 1, p. 11 e 25; e 2, p. 170) .
2.1. A partir dos exames da fase externa desta TCE (peça 7-9 e 12) , realizou-se, dentre outros atos processuais, a citação dos Srs. Josué da Silva Neves e Jaques da Silva Neves (peças 24 e 83) , em razão das seguintes irregularidades:
a) irregularidade1: fornecimento não comprovado ao Município de Curuçá/PA de medicamentos e material técnico, adquiridos com recursos do PAB Variável sem processo licitatório, sem justificativa ou motivação para a dispensa de licitação, sem a devida pesquisa de preços de mercado, sem o atesto de recebimento na nota fiscal e fornecidos pela empresa Labnil Comércio e Serviços Ltda. - ME, inexistente no endereço informado (Passagem Santa Inês, 229, BR 316, Km 01, Atalaia, Ananindeua/PA) e de cujo quadro societário fazia parte o Sr. Basileu Jesus Ferreira Neves Júnior, primo do então prefeito Josué da Silva Neves e sócio deste em outra empresa (Consultório Biomédico de Patologia Clínica) ;. . 
a.1) condutas dos Srs. Josué da Silva Neves e Jaques da Silva Neves: adquirir produtos, com recursos do Piso de Atenção Básica (PAB) Variável Município de Curuçá/PA, sem entrega comprovada, sem processo licitatório, sem justificativa ou motivação para a dispensa de licitação, sem a devida pesquisa de preços de mercado, sem o atesto de recebimento na nota fiscal e fornecidos pela empresa Physiomed - Comércio de Produtos Médicos Hospitalares Ltda. - ME (atual Medical Comércio de Produtos Industrializados Ltda. - ME) de cujo quadro societário fazia parte a Sra. Eva Neto Galeno, sócia do Sr. Jairo da Silva Neves, irmão do então prefeito Josué da Silva Neves, em outra empresa;
b) irregularidade2: fornecimento não comprovado ao Município de Curuçá/PA de produtos adquiridos com recursos do PAB Variável sem processo licitatório, sem justificativa ou motivação para a dispensa de licitação, sem a devida pesquisa de preços de mercado, sem o atesto de recebimento na nota fiscal e fornecidos pela empresa Medshopping Produtos Médicos Ltda. - ME de cujo quadro societário fazia parte o Sr. Jairo da Silva Neves, irmão do então prefeito Josué da Silva Neves;
b.1) condutas dos Srs. Josué da Silva Neves e Jaques da Silva Neves: adquirir produtos, com recursos do PAB Variável Município de Curuçá/PA, sem entrega comprovada, sem processo licitatório, sem justificativa ou motivação para a dispensa de licitação, sem a devida pesquisa de preços de mercado, sem o atesto de recebimento na nota fiscal, sem informações na NF essenciais à identificação do PAB e fornecidos pela empresa Medshopping Produtos Médicos Ltda. - ME, de cujo quadro societário fazia parte o Sr. Jairo da Silva Neves, irmão do então prefeito Josué da Silva Neves;
c) irregularidade3: fornecimento não comprovado ao Município de Curuçá/PA de produtos adquiridos com recursos do PAB Variável sem processo licitatório, sem justificativa ou motivação para a dispensa de licitação, sem a devida pesquisa de preços de mercado, sem o atesto de recebimento na nota fiscal e fornecidos pela empresa Physiomed - Comércio de Produtos Médicos Hospitalares Ltda. - ME (atual Medical Comércio de Produtos Industrializados Ltda. - ME) de cujo quadro societário fazia parte a Sra. Eva Neto Galeno, sócia do Sr. Jairo da Silva Neves, irmão do então prefeito Josué da Silva Neves, em outra empresa;
c.1) conduta dos Srs. Josué da Silva Neves e Jaques da Silva Neves: adquirir produtos, com recursos do PAB Variável Município de Curuçá/PA, sem entrega comprovada, sem processo licitatório, sem justificativa ou motivação para a dispensa de licitação, sem a devida pesquisa de preços de mercado, sem o atesto de recebimento na nota fiscal e fornecidos pela empresa Physiomed - Comércio de Produtos Médicos Hospitalares Ltda. - ME (atual Medical Comércio de Produtos Industrializados Ltda. - ME) , de cujo quadro societário fazia parte a Sra. Eva Neto Galeno, sócia do Sr. Jairo da Silva Neves, irmão do então prefeito Josué da Silva Neves, em outra empresa;
d) irregularidade4: fornecimento não comprovado ao Município de Curuçá/PA de produtos adquiridos com recursos do PAB Variável sem processo licitatório, sem justificativa ou motivação para a dispensa de licitação, sem a devida pesquisa de preços de mercado, sem o atesto de recebimento na nota fiscal e fornecidos pela empresa Miranda Comércio e Derivado de Petróleo e GLP Ltda. - EPP, pertencente a cunhado do então prefeito Josué da Silva Neves, Sr. Nedson Ronei Passinho Ferreira, irmão de Nadege do Rosário Passinho Ferreira;
d.1) conduta dos Srs. Josué da Silva Neves e Jaques da Silva Neves: adquirir produtos, com recursos do PAB Variável Município de Curuçá/PA, sem entrega comprovada, sem processo licitatório, sem justificativa ou motivação para a dispensa de licitação, sem a devida pesquisa de preços de mercado, sem o atesto de recebimento na nota fiscal e fornecidos pela empresa Miranda Comércio e Derivado de Petróleo e GLP Ltda. - EPP) pertencente a cunhado do então prefeito Josué da Silva Neves, Sr. Nedson Ronei Passinho Ferreira, irmão de Nadege do Rosário Passinho Ferreira;
e) irregularidade 5: fornecimento não comprovado ao Município de Curuçá/PA de material de expediente e material de limpeza adquiridos com recursos do PAB Variável sem processo licitatório, sem justificativa ou motivação para a dispensa de licitação, sem a devida pesquisa de preços de mercado, sem o atesto de recebimento na nota fiscal e fornecidos pela empresa KLM Comercial Ltda. - ME (CNPJ 02.328.596/0001-89) , inexistente no endereço informado (Trav. WE 44 B, 631, Cidade Nova VIII, Coqueiro, Ananindeua/PA) , conforme relação abaixo: 
	Irregularidade
	Data de ocorrência
	Valor (R$) 

	Aquisição, com a utilização de recursos do PAB, de material de expediente por meio das NF 694 e 697, emitidas pela empresa KLM
	31/5/2005
	34.155,88

	Aquisição, com a utilização de recursos do PAB, de material de expediente por meio da NF 695, emitida pela empresa KLM
	30/6/2005
	64.675,82

	Aquisição, com a utilização de recursos do PAB, de material de expediente por meio da NF 069, emitida pela empresa KLM
	1/9/2005
	7,63

	Aquisição, com a utilização de recursos do PAB, de material de expediente por meio da NF 068, emitida pela empresa KLM
	30/9/2005
	52.343,20

	Aquisição, com a utilização de recursos do PAB, de material de limpeza por meio da NF 711, emitida pela empresa KLM
	11/11/2005
	11.816,64

	Aquisição, com a utilização de recursos do PAB, de material de expediente por meio da NF 715, emitida pela empresa KLM
	29/12/2005
	13.381,53

e.1) conduta dos Srs. Josué da Silva Neves e Jaques da Silva Neves: adquirir produtos, com recursos do PAB Variável Município de Curuçá/PA, sem entrega comprovada, sem processo licitatório, sem justificativa ou motivação para a dispensa de licitação, sem a devida pesquisa de preços de mercado, sem o atesto de recebimento na nota fiscal e fornecidos pela empresa KLM Comercial Ltda. - ME, inexistente no endereço informado (Trav. WE 44 B, 631, Cidade Nova VIII, Coqueiro, Ananindeua/PA) ;
f) irregularidade 6: fornecimento não comprovado ao Município de Curuçá/PA de produtos e serviços adquiridos com recursos do PAB Variável sem qualquer relação direta com os objetivos e ações da Atenção Básica, sem processo licitatório, sem justificativa ou motivação para a dispensa de licitação, sem a devida pesquisa de preços de mercado e sem o atesto de recebimento na nota fiscal, além do pagamento a fornecedores sem compatibilidade entre o valor dos cheques e o das notas fiscais, impossibilitando a conciliação bancária e o estabelecimento do nexo de causalidade entre os recursos transferidos e a execução das despesas, conforme relação abaixo:
	Irregularidade
	Data de ocorrência
	Valor (R$) 

	Aquisição, com a utilização de recursos do PAB, de gêneros alimentícios por meio da NF 007 emitida pela empresa Mercadinho Pague Menos
	31/1/2005
	4.107,00

	Aquisição, com a utilização de recursos do PAB, de gêneros alimentícios por meio da NF 007 emitida pela empresa Mercadinho Pague Menos
	28/2/2005
	1.155,00

	Aquisição, com a utilização de recursos do PAB, de gêneros alimentícios por meio da NF 70 emitida pela empresa Feitosa e Haruki
	1/4/2005
	882,66

	Aquisição, com a utilização de recursos do PAB, de material de limpeza por meio da NF 70 emitida pela empresa Feitosa e Haruki
	1/4/2005
	155,40

	Aquisição, com a utilização de recursos do PAB, de gêneros alimentícios por meio da NF 69 emitida pela empresa Feitosa e Haruki
	1/4/2005
	895,37

	Aquisição, com a utilização de recursos do PAB, de faqueiro por meio da NF 1050, emitida pela empresa Santa Fé Móveis e Eletrodomésticos
	15/4/2005
	20,00

	Pagamento, com a utilização de recursos do PAB, de serviços de assessoria e consultoria por meio da NF 16, emitida pela empresa Framed
	29/4/2005
	2.000,00

	Aquisição, com a utilização de recursos do PAB, de cartucho destinado à impressora da Secretaria Municipal de Saúde por meio da NF 3282 emitida pela empresa Mega Informática
	29/4/2005
	140,00

	Aquisição, com a utilização de recursos do PAB, de gêneros alimentícios por meio da NF 91 emitida pela empresa Feitosa e Haruki
	3/5/2005
	3.137,40

	Aquisição, com a utilização de recursos do PAB, de gêneros alimentícios por meio das NF 96 e 97 emitida pela empresa Feitosa e Haruki
	6/5/2005
	1.375,57

	Aquisição, com a utilização de recursos do PAB, de material de expediente por meio da NF 649, emitida pela empresa Laboratório Gráfico
	12/5/2005
	4.500,00

	Pagamento, com a utilização de recursos do PAB, de serviços mecânicos por meio de recibos emitidos por Hiroharu Yokoyama e Harrison Augusto Dias Azevedo
	13/5/2005
	1.372,20

	Pagamento, com a utilização de recursos do PAB, de conserto de bicicleta por meio de recibo emitido por Marcia Helena Sena da Conceição
	13/5/2005
	36,12

	Aquisição, com a utilização de recursos do PAB, de material de expediente por meio da NF 351, emitida pela empresa Gráfica Modelo
	13/5/2005
	1.574,10

	Aquisição, com a utilização de recursos do PAB, de refeições por meio de recibo emitido por Alzinete Oliveira de Almeida Modesto
	14/5/2005
	1.000,00

	Aquisição, com a utilização de recursos do PAB, de refeições por meio de recibo emitido por Katia Almeida Sarmanho
	16/5/2005
	1.000,00

	Aquisição, com a utilização de recursos do PAB, de material de expediente por meio da NF 010, emitida pela empresa Farmácia Paraense
	20/5/2005
	803,35

	Pagamento, com a utilização de recursos do PAB, de serviços de assessoria e consultoria por meio da NF 19, emitida pela empresa Framed
	30/5/2005
	2.000,00

	Aquisição, com a utilização de recursos do PAB, de refeições por meio de recibo emitido por Alzinete Oliveira de Almeida Modesto
	13/6/2005
	1.208,79

	Pagamento, com a utilização de recursos do PAB, de aluguel de veículo por meio de recibo emitido por Tania Cristina Ferreira Roquete
	13/6/2005
	800,00

	Aquisição, com a utilização de recursos do PAB, de eletrodomésticos e móveis por meio das NF 214 e 215, emitidas pela empresa Santa Fé Móveis e Eletrodomésticos
	16/6/2005
	5.317,95

	Aquisição, com a utilização de recursos do PAB, de material de expediente por meio das NF 002 e 012, emitidas pela empresa Farmácia Paraense
	22/6/2005
	673,12

	Aquisição, com a utilização de recursos do PAB, de gêneros alimentícios por meio da NF 134 emitida pela empresa Feitosa e Haruki
	7/7/2005
	393,00

	Aquisição, com a utilização de recursos do PAB, de gêneros alimentícios por meio da NF 34 emitida pela empresa Feitosa e Haruki
	31/8/2005
	914,00

	Aquisição, com a utilização de recursos do PAB, de material de expediente por meio das NF 003 e 004, emitidas pela empresa Farmácia Paraense
	23/9/2005
	584,65

	Pagamento, com a utilização de recursos do PAB, de serviços de assessoria e consultoria
	24/10/2005
	2.000,00

	Aquisição, com a utilização de recursos do PAB, de material de expediente por meio da NF 94, emitida pela empresa Comercial Santos
	29/12/2005
	12.100,00

	Aquisição, com a utilização de recursos do PAB, de material de construção por meio da NF 140, emitida pela empresa Estância Silva
	9/5/2006
	5.201,30

f.1) conduta 1 dos Srs. Josué da Silva Neves e Jaques da Silva Neves: adquirir produtos, com recursos do PAB Variável Município de Curuçá/PA, sem entrega comprovada, sem qualquer relação direta com os objetivos e ações da Atenção Básica, sem processo licitatório, sem justificativa ou motivação para a dispensa de licitação, sem a devida pesquisa de preços de mercado e sem o atesto de recebimento na nota fiscal;
f.2) conduta 2 dos Srs. Josué da Silva Neves e Jaques da Silva Neves: efetuar pagamento a fornecedores sem compatibilidade entre o valor dos cheques e o das notas fiscais, impossibilitando a conciliação bancária e o estabelecimento do nexo de causalidade entre os recursos transferidos e a execução das despesas.
2.2. Demais disso, a partir dos exames da fase externa desta TCE (peça 7-9 e 12) , realizou-se, dentre outros atos processuais, a audiência dos Srs. Josué da Silva Neves e Jaques da Silva Neves (peças 24 e 83) , em razão das seguintes irregularidades:
a) inexistência de plano municipal de saúde para os exercícios de 2005 e 2006 (item 3.1.1.7, do Relatório da CGU) ;
b) ausência de elaboração dos relatórios de gestão anual referentes aos exercícios de 2005 e 2006 (item 3.1.1.6, do Relatório da CGU) ; e
c) ausência de comprovação das notificações legais exigidas (item 3.1.1.8, do Relatório da CGU) .
2.3. Ante a revelia dos Srs. Josué da Silva Neves e Jaques da Silva Neves, a inexistência nos autos elementos que permitam concluir pela ocorrência de boa-fé ou de outros excludentes de culpabilidade em sua conduta, a incidência da prescrição da pretensão punitiva em relação às irregularidades ocorridas em 2005; esta Corte de Contas, mediante o Acórdão 6357/2018-TCU-Primeira Câmara, rel. Ministro VITAL DO RÊGO, deliberou, dentre outras medidas, por julgar irregulares suas contas, condenando-os em débito e lhes aplicando, individualmente, a multa prevista no art. 58, inciso II, da Lei 8.443/1992.
2.4. Inconformado, o Sr. Josué da Silva Neves opôs embargos de declaração (peça 131) em face do Acórdão 6357/2018-TCU-Primeira Câmara, os quais foram conhecidos e rejeitados por meio do Acórdão 172/2019-TCU-Primeira Câmara, rel. Ministro VITAL DO RÊGO (peça 195) .    
2.5. Irresignados, os Srs. Josué da Silva Neves e Jaques da Silva Neves interpuseram recursos de reconsideração (peças 190 e 226-238) contra o Acórdão 6357/2018-TCU-Primeira Câmara, espécie de recurso objeto do presente exame.
EXAME DE ADMISSIBILIDADE
3. Reitera-se os exames preliminares de admissibilidade (peças 262-264) , acolhido por despacho do Relator, Ministro Bruno Dantas, que conheceu dos recursos interpostos pelos Srs. Josué da Silva Neves e Jaques da Silva Neves (peças 190 e 226-238) , com a atribuição de efeito suspensivo aos itens 9.2, 9.3 (e subitens) , 9.4 e 9.5 do Acórdão 6357/2018-TCU-Primeira Câmara, estendendo-se aos demais devedores solidários (peça 266) .
EXAME TÉCNICO
4. Delimitação
4.1. Constitui objeto dos presentes recursos definir as seguintes questões:
a) preliminares:
a.1) prescrição do ressarcimento ao erário;
a.2) prescrição da pretensão punitiva;
a.3) arquivamento da TCE pelo decurso do tempo;
a.4) inaplicabilidade da revelia à processualística do TCU;
b) mérito: 
b.1) comprovação da correta e regular aplicação dos recursos do PAB;
b.2) ilegitimidade passiva do Sr. Jaques da Silva Neves;
b.3) ocorrência de boa-fé;
b.4) ausência de má-fé.
4.2. Registra-se que o presente exame atentará para a questão da responsabilidade subjetiva com base na Lei 13.655/2018 (Lei de Introdução às Normas do Direito Brasileiro - LINDB) , mormente no que concerne aos arts. 22 e 28 da novel legislação.
Preliminares 
5. Prescrição do ressarcimento ao erário
5.1. Ainda que os recorrentes não tenham pugnado acerca da temática 'prescrição do ressarcimento ao erário', tem-se que essa deve ser examinada nestes autos por se tratar de questão de ordem pública.
5.2. A prescrição do dano ao erário assume particular relevância, dado o recente julgamento, pelo STF, do RE 636.886 (tema 899 da repercussão geral) . Os significativos impactos deste julgamento foram objeto de análise pela Secretaria de Recursos (Serur) nos autos do TC Processo 027.624/2018-8. Por economia processual, juntou-se a estes autos (peça 267) cópia do exame e do pronunciamento da unidade emitidos pela Serur naquele processo, em que foram fundamentadas as seguintes premissas, que serão consideradas no presente exame:
a) pela jurisprudência até então vigente, a pretensão punitiva exercida pelo Tribunal de Contas estava sujeita à prescrição, regida pelos critérios fixados no Acórdão 1441/2016-TCU-Plenário, redator Ministro WALTON ALENCAR RODRIGUES.  Já quanto ao débito, a ação de ressarcimento era considerada imprescritível, por expressa previsão do art. 37, § 5º, da Constituição Federal. No entanto, ao julgar o RE 636.886, o STF conferiu nova interpretação a esse dispositivo, fixando a tese de que 'é prescritível a pretensão de ressarcimento ao erário fundada em decisão de Tribunal de Contas';
b) embora o RE 636.886 tenha por objeto a execução de acórdão condenatório proferido pelo TCU, a interpretação conferida pelo STF ao art. 37, § 5º, da Constituição, afeta a ação de ressarcimento como um todo, abrangendo não só a execução, mas também a pretensão condenatória. E, ao contrário da decisão proferida no julgamento do tema 897 (RE 852.475) , no tema 899, relativo à atuação do Tribunal de Contas, a conclusão de que a pretensão de ressarcimento é prescritível foi estabelecida de forma categórica, sem ressalvar as condutas dolosas qualificáveis como ato de improbidade;
c) as pretensões punitiva e de ressarcimento devem observar o mesmo regime na atividade de controle externo, dado o objetivo comum da prescrição, de fixar prazo para o Tribunal de Contas agir, buscando caracterizar o ilícito, identificar seu autor, dimensionar as consequências da conduta (em especial, a quantificação do dano) e impor as consequências legais, independentemente do fato de tais consequências terem natureza punitiva ou ressarcitória;
d) o Código Civil e a Lei 9.873/1999 constituem as duas alternativas que, de forma mais consistente, polarizam os debates acerca do regime de prescrição a ser observado no processo de controle externo. Não obstante a relevância dos fundamentos utilizados no Acórdão 1441/2016-TCU-Plenário, favoráveis à aplicação do Código Civil (Lei 10.406/2002) , a Lei 9.873/1999 adota balizas usuais no âmbito do direito público, prevê causas de interrupção em tudo compatíveis com o processo de controle externo e já vem sendo utilizada pelo STF para limitar o exercício da pretensão punitiva pelo TCU, em decisões posteriores ao Acórdão 1441/2016-TCU-Plenário. Assim, até que sobrevenha norma específica, entende-se que a prescrição das medidas de ressarcimento a cargo do tribunal de contas deve observar o regime Lei 9.873/1999;
e) considerando, porém, que o acórdão proferido no RE 636.886 encontra-se embargado, não é recomendável reconhecer a prescrição desde logo, ante a possibilidade de esclarecimento da decisão em sentido diverso do ora defendido (notadamente quanto aos atos dolosos) ou mesmo a modulação de seus efeitos, para preservar as ações de controle instauradas com base no entendimento jurisprudencial até então vigente; e
f) assim, nos casos em que a prescrição não tenha ocorrido por nenhum dos dois regimes (Código Civil ou Lei 9.873/1999) , o desfecho do processo não se alterará, qualquer que seja a premissa adotada (imprescritibilidade, prescritibilidade pelo Código Civil ou pela Lei 9.873/1999) , viabilizando-se o imediato julgamento. Já nas situações em que a pretensão de ressarcimento esteja prescrita por algum dos dois regimes, ou por ambos, é recomendável que o julgamento do processo seja sobrestado, até ulterior deliberação do Tribunal.
5.3. As manifestações da Serur juntadas à peça 267 foram elaboradas quando ainda não estava disponibilizado o inteiro teor do acórdão do RE 636.886. Em nova análise após a publicação da decisão (DJe de 24/6/2020) , inclusive mediante o cotejo com os demais votos proferidos no julgamento, conclui-se pela subsistência das premissas indicadas acima, cabendo destacar dois aspectos relevantes.
5.4. O primeiro diz respeito à ressalva aos atos dolosos de improbidade. Observa-se que tanto na manifestação do TCU, como amicus curiae (peça 35 do RE 636.886) , como na manifestação do Ministério Público Federal na condição de fiscal da ordem jurídica (peça 38) , o tema 897 foi invocado com o fim de preservar a atuação dos tribunais de contas no caso de prejuízos causados dolosamente, mediante condutas típicas de improbidade administrativa. Todavia, o pedido não foi acolhido. No ponto, não houve divergência quanto ao entendimento do relator, de que 'as razões que levaram a maioria da Corte a estabelecer excepcional hipótese de imprescritibilidade, no tema 897, não estão presentes em relação as decisões do Tribunal de Contas que resultem imputação de débito ou multa'.
5.5. O segundo aspecto diz respeito à não incidência do Código Civil no regime de prescrição do ressarcimento. Nos votos em que a questão do prazo prescricional foi abordada, a referência foi sempre ao prazo quinquenal, usualmente adotado pelas normas de direito público.
5.6. Com essas explicações adicionais, passa-se à análise da prescrição no caso em exame, considerando-se as premissas indicadas anteriormente.
5.7. Quanto à análise da prescrição segundo os critérios do Acórdão 1441/2016-TCU-Plenário, verifica-se que o próprio tribunal, no acórdão recorrido, reconheceu que havia se operado a prescrição no que se refere à aplicação da multa capitaneada no art. 57 da Lei 8.443/1992 (relatório à peça 113; c/c os itens 10 e 20 do voto à peça 112) . Isso porque as irregularidades danosas ao erário ocorreram em 2005, como evidencia os itens 4 e 10 do voto à peça 112, enquanto a citação dos responsáveis foi ordenada em 13/12/2016 (despacho do Ministro-Relator à peça 10) .
5.8. Ademais, no que se refere à irregularidade (descumprimento dos incisos III e IV, do art. 4º da Lei 8.142/1990 - não elaboração do plano municipal de saúde e do relatório de gestão anual, dos exercícios de 2005 e 2006) , constata-se que o TCU reconheceu que havia se operado a prescrição no que se refere à aplicação da multa capitaneada no art. 58, inciso II, da Lei 8.443/1992 apenas naquela atinente a 2005, mantendo a multa em relação a 2006 (relatório à peça 113; c/c os itens 5, 10, 28 e 29 do voto à peça 112) . Isso porque as irregularidades de não elaboração do plano municipal de saúde e do relatório de gestão anual subdividiram-se em dois exercícios (2005 e 2006) , consoante evidencia os itens 28 e 29 do voto à peça 112, enquanto a citação dos responsáveis foi ordenada em 13/12/2016 (despacho do Ministro-Relator à peça 10) .
5.9. Considerando a premissa de que as pretensões punitiva e de ressarcimento se submetem ao mesmo regime, conclui-se que estariam prescritas não só a possibilidade de aplicação de multa com base no art. 57 da Lei 8.443/1992, mas também a de condenação ao ressarcimento, caso fossem adotados, para ambos os fins, os parâmetros definidos no Acórdão 1441/2016-TCU-Plenário.
5.10. No que concerne à análise da prescrição pelo regime da Lei 9.873/1999, observa-se que não teria ocorrido a prescrição. Para tanto, é preciso considerar os seguintes parâmetros:
a) Termo inicial: 
a.1) a Lei 9.873/1999, art. 1º, parte final, traz previsão expressa a respeito do início do prazo em se tratando de infração de caráter permanente ou continuado. Nesta hipótese, a prescrição começa a correr não da data de cada fato, e sim 'do dia em que tiver cessado' a permanência ou a continuidade;
a.2) na hipótese em exame, estão presentes os requisitos típicos de uma infração danosa ao erário permanente, ocorrida ao longo de 4/1/2005 a 9/5/2006) - peças 2, p. 102-110, 166-167, 170-174, 176, 178; 7-9 e 12. Assim, há de se ter como termo inicial da prescrição a data do último pagamento realizado, qual seja, 9/5/2006;
b) Prazo:
b.1) a Lei 9.873/1999 apresenta um prazo geral, de cinco anos (art. 1º) , e um prazo especial, previsto no art. 1º, § 2º, a saber: 'quando o fato objeto da ação punitiva da Administração também constituir crime, a prescrição reger-se-á pelo prazo previsto na lei penal';
b.2) nesta TCE, são discutidas irregularidades na execução de recursos do Piso de Atenção Básica (PAB) Variável, no exercício de 2005, as quais estão relacionadas à aquisição de produtos de forma direta sem licitação, ultrapassando o limite da dispensa, com empresas de parentes/sócios dos gestores, sem comprovação da efetiva entrega, bem como pela utilização indevida dos recursos do PAB, transferidos na modalidade fundo a fundo ao Município de Curuçá/PA. Nesse contexto, ante ao advento de indícios de fraude, insta consignar que essa constitui crime previsto na Lei de Licitações (art. 90) , dispositivo esse que remete expressamente às penas de dois a quatro anos e multa (art. 109, inciso IV, do Código Penal - Decreto-Lei 2.848/1940, com prescrição de oito anos;
c) Interrupções por atos inequívocos de apuração dos fatos, sendo que. no regime da Lei 9.873/1999, a prescrição se interrompe 'por qualquer ato inequívoco, que importe apuração do fato' (art. 2º, II) . O exemplo típico, no caso em exame, são as auditorias do órgão de controle interno, a instauração de TCE pelo Ministério da Saúde, a atuação do Ministério Público Federal, e o exame da TCE no âmbito desta Corte de Contas. Com esse fundamento, a prescrição foi interrompida:
c.1) em 20/6/2006, a Procuradoria da República no Estado do Pará formalizou, mediante Ofício PR/PA/GAB3/N° 0224/2006, demanda à CGU para que realizasse ação de fiscalização no Município de Curuçá/PA com vistas à elucidação dos fatos constantes de duas denúncias (relativas à área de saúde) feitas àquela Procuradoria (peças 1, p. 13; 11, p. 5) ;
c.2) em 29/1/2008, a CGU realizou fiscalização acerca dos fatos e situações, presumidamente irregulares, apontados à Controladoria-Geral da União - CGU, referentes ao município de Curuçá/PA e que deram origem ao processo nº 00213.000092/2006-26;
c.3) em 21/5/2008, a CGU apresentou o Relatório de Demandas Especiais no âmbito do processo 00213.0000092/2006-26 (peças 1, p. 5-51; e 11) ;
c.4) em 3/3/2010, autorizou-se, no âmbito do Ministério da Saúde, a instauração de TCE (peça 1, p. 53) ;
c.5) em 30/8/2010, emitiu-se o relatório de TCE (peça 2, p. 102-110) ;
c.6) em 28/1/2013, foi emitido o relatório complementar de TCE (peça 2, p. 166-167) ;
c.7) em 11/3/2013, o órgão de controle interno (CGU) manifestou-se conclusivamente acerca da TCE (peça 2, p. 170-174, 176 e 178;
c.8) em 4/6/2013, o processo foi autuado no TCU (peça 3) ;
c.9) em 6/12/2016, a unidade técnica (Secex/PA) realizou instrução preliminar a propor citação e audiência de responsáveis (peças 7-8 e 12) ; 
c.10) em 7/3/2018, a unidade técnica (Secex/PA) realizou instrução de mérito (peças 108-109) ;
d)  Interrupções pela citação dos responsáveis, sendo que.  a prescrição também é interrompida 'pela notificação ou citação do indiciado ou acusado, inclusive por meio de edital', nos termos do art. 2º, I, da Lei 9.873/1999. E, no regime dessa lei, a interrupção se dá pela citação propriamente dita, e não pelo despacho que a ordena. Com esse fundamento, houve a interrupção:
d.1) em 1º/2/2017, com a citação do Sr. Umiracy Teixeira Ferreira (peças 13 e 39) ;
d.2) em 23/11/2017, com a citação da Sra. Antônia Rita Sarmento de Paula (peças 97 e 98) ;  
d.3) em 30/1/2017, com a citação do Sr. Basileu Jesus Ferreira Neves Junior e da Sra. Katia Regina Moraes Marialva (peças 16, 25, 30 e 32) ;
d.4) em 17/2/2017, com a citação do Sr. Clodoaldo Neto Galeno (peças 17 e 59) ;
d.5) em 31/1/2017, com a citação do Sr. David Goncalves Marialva (peças 18 e 37) ;
d.6) em 24/2/2017, com a citação da Sra. Eva Neto Galeno (peças 19 e 68) ;
d.7) em 26/9/2017, com a citação do Sr. Jairo da Silva Neves (peças 90, 91 e 96) ;
d.8) em 31/1/2017, com a citação dos Srs. Jefferson Ferreira de Miranda, Jose Edinaldo Damasceno Nascimento, Nedson Roney Passinho Ferreira, Nilson Souza dos Santos, e Josué da Silva Neves - este último também foi ouvido em audiência (peças 21-22, 24, 26-27, 31, 33 e 60-62) ; e. 
d.9) em 24/7/2017, com a citação e audiência do Sr. Jaques da Silva Neves (peças 83 e 84) ;
d.10) cabe destacar, por oportuno, que, em se tratando de devedores solidários, a interrupçãoda prescrição feita a um prejudica aos demais. Incide, nesse caso, regra própria da teoria geral dasobrigações, segundo a qual 'a interrupção efetuada contra o devedor solidário envolve os demais' (art. 204, § 1º, do Código Civil) . São consequências próprias da solidariedade (a exemplo da regrade que o credor pode demandar qualquer dos devedores, art. 275 do Código Civil) , que nãoprecisam ser repetidas em cada diploma legal específico;
e) Interrupção pela decisão condenatória recorrível  (art. 2º, inciso III, da Lei 9.873/1999) , sendo que para esse fundamento, houve a interrupção em 26/6/2018, data dasessão em que foi proferido o acórdão condenatório (peça 111) . Essa interrupção é relevante, porestabelecer prazo para julgamento do recurso;
f) Da prescrição intercorrente:
f.1) nos termos do art. 1º, § 1º, da Lei 9.873/1999, opera-se a prescrição intercorrente se o processo ficar paralisado por mais de três anos, aguardando 'julgamento ou despacho';
f.2) note-se que há uma correlação entre essa hipótese e as causas de interrupção da prescrição do art. 2º. Com efeito, uma vez interrompida a prescrição por alguma das hipóteses do art. 2º, o processo não pode ficar inativo, sem qualquer inovação processual relevante, por mais de três anos;
f.3) trata-se de prazo específico, não se aplicando nem o prazo geral de cinco anos nem o prazo especial, da lei penal (§ 2º) . A finalidade da prescrição intercorrente, com seu prazo próprio, é a de assegurar a eficiência e celeridade nas apurações administrativas. Seria contrário a essa finalidade a paralisação injustificada do processo por período maior que o triênio estabelecido para a hipótese;
f.4) a extrapolação do prazo de três anos, sem inovação relevante no processo, pode configurar negligência. Por isso, além de se operar a prescrição, deve-se promover a 'apuração da responsabilidade funcional decorrente da paralisação, se for o caso';
f.5) em muitas situações o exame da prescrição intercorrente pode ficar prejudicado nos processos já em tramitação no TCU. Como a ação de ressarcimento era considerada imprescritível, as peças que compõem a tomada de contas especial, elencadas no art. 10 da Instrução Normativa-TCU 71/2012, não contemplam informações pormenorizadas quanto ao andamento do processo na fase interna, o que pode prejudicar a análise de eventual paralisação por mais de três anos;
f.6) assim, caso o tribunal venha a adotar a sistemática da Lei 9.873/1999 para aferir a prescrição, convém avaliar, oportunamente, a possibilidade de ajustes na IN-TCU 71/2012, para que as tomadas de contas especiais encaminhadas ao tribunal contemplem informações sobre as interrupções ocorridas na fase interna do procedimento; e
f.7) especificamente quanto a esta TCE, as próprias causas de interrupção elencadas acima permitem evidenciar que se operou a prescrição intercorrente entre as causas interruptivas 'c.8' e 'c.9' (autuação do processo no TCU em 4/6/2013, e exame preliminar da unidade técnica, em 6/12/2016) . No caso, cabe mencionar que embora conste juntada de documento comprobatório em 17/4/2015, tem-se que este foi desentranhado em 30/11/2016, data esta em que o processo voltou a ser efetivamente movimentado (peça 268) .
5.11. Diante da análise da questão prescricional procedida nos itens 5.2 a 5.7 deste exame, conclui-se que ocorreu prescrição do dano ao erário com base no regime do Acórdão 1441/2016-TCU-Plenário e na Lei 9.873/1999 (especificamente em relação ao art. 1º, § 1º) .
5.12. Na situação em exame no presente processo, teria ocorrido a prescrição tanto no caso da adoção do Código Civil como referência, como no regime da Lei 9.873/1999. Não se mostra recomendável, porém, decidir, nesta ocasião, pela utilização de um ou outro regime, ante o cenário exposto, de que é possível o esclarecimento da decisão (oposição de embargos declaratórios) , em sentido diverso da compreensão ora defendida, ou mesmo a modulação de sua eficácia, para preservar as ações de controle instauradas com base no entendimento jurisprudencial então vigente. 
5.13. Diante disso, em linha com a tese aventada pelo recorrente, propõe-se, em sede preliminar, que o julgamento do presente recurso de reconsideração seja sobrestado até o trânsito em julgado do RE 636.886 ou ulterior deliberação do Tribunal a respeito do tema. 
5.14. Nesse caso, haja vista se tratar de matéria de ordem pública, propõe-se, com fulcro no art. 281, estender os efeitos do sobrestamento aos demais réus condenados em débito - art. 281 do Regimento Interno do TCU. Nesse ponto, é importante mencionar que nos processos de controle externo, a decisão que trata de matéria de ordem pública (requisitos de admissibilidade, pressupostos processuais, condições da ação, prescrição, decadência) pode ser revista de ofício ou mediante provocação da parte por simples petição, independentemente de recurso, não incidindo a preclusão pro judicato (Acórdão 1160/2015-TCU-Plenário, rel. Ministro AUGUSTO NARDES) . De maneira similar, atenta-se para o fato de as questões de ordem pública, que devem ser conhecidas de ofício pelo juiz e a cujo respeito não se opera preclusão, autorizam o órgão ad quem a julgar fora do que consta nas razões ou contrarrazões do recurso (Acórdão 690/2010-TCU-Plenário, rel. Ministro AUGUSTO NARDES) .
5.15. Cabe trazer à cola, ainda que por analogia em relação à prescrição do dano ao erário, o entendimento proferido por meio do Acórdão 993/2017-TCU-Plenário, rel. Ministro AUGUSTO NARDES, no sentido de que a análise de ocorrência da prescrição da pretensão punitiva do TCU deve ser feita em todos os processos pendentes de apreciação de recurso, mesmo que o recurso venha a não ser conhecido, inclusive o recurso de revisão, por se tratar de matéria de ordem pública.
5.16. Por derradeiro, é importante mencionar que, em relação à multa relativa às irregularidades danosas ao erário e aquela alusiva à não elaboração do plano municipal de saúde e do relatório de gestão anual, do exercício de 2005, consideradas prescritas pelo acórdão recorrido, não é possível sua aplicação em recurso exclusivo do responsável. Ainda que a ocorrência da prescrição seja agora afastada, considerando-se as balizas da Lei 9.873/1999, o novo critério não pode ser aplicado para agravar a situação do recorrente, ante a proibição de reformatio in pejus. 
6. Prescrição da pretensão punitiva
6.1. O Sr. Jaques da Silva Neves manifesta que teria havido a prescrição da pretensão punitiva no caso concreto (peça 190, p. 2) .
Análise:
6.2. Inicialmente, tem-se que a matéria foi pacificada no TCU por meio do Acórdão 1441/2016-TCU-Plenário, redator WALTON ALENCAR RODRIGUES, que apreciou incidente de uniformização de jurisprudência destinado a dirimir dúvida acerca da subsunção da pretensão punitiva ao instituto da prescrição, restando assente que a prescrição neste caso é contada a partir da data de ocorrência da irregularidade sancionada, nos termos do art. 189 do Código Civil. Cabe, pois, aplicar ao presente caso concreto, a regra geral de dez anos prevista no art. 205 da Lei 10.406/2002 (Código Civil) .
6.3. In casu, cabe ressaltar que esta Corte de Contas já reconheceu, no caso concreto, a prescrição da pretensão punitiva no que tange aos atos irregulares ocorridos em 2005, conforme expressado no item 28 do voto condutor do acordão ora combatido (peça 112, p. 4) . Salienta-se, ainda, por oportuno, que a pretensão punitiva não se confunde com pretensão indenizatória de dano ao erário tratada no item 5 deste exame. 
6.4. A propósito, a apenação do recorrente (multa do art. 58, inciso II, da Lei 8.443/1992) ocorreu no que tange à não elaboração do plano municipal de saúde e do relatório de gestão anual do exercício de 2006, descumprindo os incisos III e IV do art. 4º da Lei 8.142/1990.
6.5. Nesse ponto, verifica-se, de plano, que a aplicação de sanção pelo ato irregular de não elaboração do relatório de gestão anual alusivo ao exercício de 2006 não estaria prejudicada pelo manto prescricional, uma vez que tal instrumento de prestação de contas do SUS deveria, à época dos fatos, ser submetido à apreciação e aprovação do Conselho de Saúde respectivo até o final do primeiro trimestre do ano subsequente (ou seja, 31/3/2007) - conforme art. 4º, inciso VI, da Lei 8.142/1990, art. 6º do Decreto 1651/1995, c/c o art. 4º, § 5º, da Portaria GM/MS 3.332, de 28/12/2006 (vigente à época do período de prestação de contas) ; e o ato que ordenou as citações e as audiências se deu em 13/12/2006 (peça 10) . Portanto, o lapso de tempo entre a ocorrência e o ato que interrompeu o prazo prescricional é inferior ao decêndio considerado no Acórdão 1441/2016-TCU-Plenário.
6.6. No entanto, quanto à não elaboração do plano municipal de saúde alusivo ao exercício de 2006, constata-se situação oposta, ou seja, incidiu-se a prescrição, de modo que na linha do parâmetro apresentado pelo Acórdão 1441/2016-TCU-Plenário, eventual sanção administrativa a ser aplicada aos responsáveis pelo Tribunal estaria prejudicada pelo manto prescricional, uma vez que tal instrumento de planejamento do SUS deveria, à época dos fatos, ser submetido ao Conselho Municipal de Saúde, em primeira instância, e ao Gestor Estadual, posteriormente - até 31/5/2005 (primeiro ano do quadriênio de governo) e até 31/5/2006 com revisões eventuais, de acordo com modificações na Agenda de Saúde do mesmo ano, conforme arts. 15, incisos VIII e X, e 36 da Lei 8.080/1990, art. 4º, inciso III, da Lei 8.142/1990, art. 6º do Decreto 1651/1995, c/c o item 4.3 do Anexo Portaria GM/MS 548, de 12/4/2001 (vigente à época de formulação do plano municipal de saúde alusivo a 2006) ; e o ato que ordenou as citações e as audiências se deu em 13/12/2006 (peça 10) . Portanto, o lapso de tempo entre a ocorrência e o ato que interrompeu o prazo prescricional é superior ao decêndio considerado no Acórdão 1441/2016-TCU-Plenário, de modo que não é possível a aplicação de sanção ao recorrente quanto à essa ocorrência.
6.7. Dessa forma, conclui-se que a única irregularidade passível de aplicação da multa do art. 58, inciso II, da Lei 8.443/1992, é aquela referente à não elaboração do relatório de gestão anual do exercício de 2006, descumprindo o inciso IV do art. 4º da Lei 8.142/1990. 
6.8. No que concerne à questão da responsabilidade subjetiva com base na Lei 13.655/2018 (Lei de Introdução às Normas do Direito Brasileiro - LINDB) , importa mencionar, que, na aplicação de sanções, o TCU deve considerar a natureza e a gravidade da infração, os danos que delas provieram para a Administração Pública, as circunstâncias agravantes ou atenuantes e os antecedentes do agente, nos termos do art. 22, § 2º (Acórdão 2463/2019-TCU-Primeira Câmara, rel. Ministro BRUNO DANTAS) . Para fins de aplicação de sanções pelo TCU, deve-se verificar a ocorrência de culpa grave ou dolo do administrador público (Acórdão 11762/2018-TCU-Segunda Câmara, rel. Ministro-Substituto MARCOS BEMQUERER) .
6.9. Em relação à natureza e a gravidade da infração, aponta-se, de plano, deve-se salientar que a responsabilização no âmbito do TCU não exige a configuração de dolo, bastando que o agente tenha agido com culpa grave (Acórdão 1620/2019-TCU-Plenário, rel. Ministro BRUNO DANTAS) . Para fins do exercício do poder sancionatório do TCU, erro grosseiro é o que decorreu de grave inobservância do dever de cuidado, isto é, que foi praticado com culpa grave (Acórdão 1689/2019-TCU-Plenário, rel. Ministro AUGUSTO NARDES, 2924/2018-TCU-Plenário, rel. Ministro JOSÉ MÚCIO MONTEIRO, e 2391/2018-TCU-Plenário, rel. Ministro BENJAMIN ZYMLER) . 
6.10. No caso concreto, verifica-se que a irregularidade cometida pelo responsável ora recorrente (não elaboração do relatório de gestão anual do exercício de 2006) foi praticada, no mínimo, com culpa grave (por negligência e/ou imprudência) , tendo ele assumido todos os riscos envolvidos na omissão da realização do ato de gestão, pois era de se esperar que elaborasse e encaminhasse o relatório de gestão anual, instrumento básico de prestação de contas no âmbito do SUS, ao Conselho Municipal de Saúde, fato que não restou comprovado nos autos. Tal atitude configurou afronta a accountability pública, porquanto descumpriu-se o art. 70, parágrafo único, da Constituição Federal, o art. 4º, inciso VI, da Lei 8.142/1990, o art. 6º do Decreto 1651/1995, e o art. 4º, § 5º, da Portaria GM/MS 3.332, de 28/12/2006 (vigente à época do período de prestação de contas) .
6.11.  Para fins de responsabilização perante o TCU, pode ser tipificado como erro grosseiro o descumprimento de regra expressa em instrumento de convênio. Tal conduta revela nível de atenção aquém ao de uma pessoa com diligência abaixo do patamar médio, o que configura culpa grave, passível de multa (Acórdão 2681/2019-TCU-Primeira Câmara, rel. Ministro BENJAMIN ZYMLER) . Neste caso, entende-se adequada a adoção por analogia de tal decisum em relação às transferências fundo a fundo ocorridas no âmbito do SUS.
6.12. Salienta-se, por oportuno, não haver nos presentes autos elementos hábeis a comprovar a ocorrência de circunstâncias práticas, ainda que de ordem estrutural, a limitar ou condicionar a omissão dos ex-gestores Jaques da Silva Neves e Josué da Silva Neves o pleno atendimento ao arcabouço legal do SUS à época do fato irregular.
6.13. Em face do exposto, haja vista a prescrição de uma das duas irregularidades a qual foi apenado o apelante, propõe-se acolher parcialmente a tese do recorrente no sentido de, em homenagem aos princípios da razoabilidade e da proporcionalidade, reduzir o valor da multa a ele aplicada por meio do item 9.4 do Acórdão 6357/2018-TCU-Primeira Câmara, com fulcro no art. 58, inciso II, da Lei 8.443/1992. 
6.14. Na hipótese de cominação ao responsável de única sanção pecuniária em razão da prática de vários atos irregulares, não é necessária a atribuição de valor específico de multa para cada ato irregular praticado. No entanto, elidida parte das irregularidades perante a instância recursal, o Tribunal poderá, observado o princípio da proporcionalidade, reduzir o valor da multa inicialmente cominada (Acórdão 1624/2015-TCU-Plenário, rel. Ministro-Substituto AUGUSTO SHERMAN) . 
6.15. Não reduzir o valor da multa ao se excluir irregularidade específica em sede de recurso corresponde a aumentar o valor originalmente atribuído às irregularidades remanescentes, o que ofende o princípio do non reformatio in pejus (Acórdão 172/2015-TCU-Segunda Câmara, rel. Ministro RAIMUNDO CARREIRO) . Nesse mesmo sentido, o acatamento parcial das justificativas dos responsáveis, em sede recursal, enseja a redução proporcional da multa imposta. A revisão do julgado sem a devida alteração do valor da multa originalmente aplicada caracteriza error in procedendo e afronta o princípio da proporcionalidade (Acórdão 1397/2014-TCU-Plenário, rel. Ministra ANA ARRAES) .
6.16. Por derradeiro, propõe-se, ainda, nos termos do art. 281 do Regimento Interno do TCU, a extensão dos efeitos do provimento parcial ao Sr. Josué da Silva Neves, haja vista que os fatos trazidos se baseiam em circunstâncias objetivas.
7. Arquivamento da TCE pelo decurso do tempo
7.1. Os Srs. Jaques da Silva Neves e Josué da Silva Neves apresentam a tese de que esta TCE deveria ter sido arquivada em virtude do decurso temporal de mais de dez anos do fato gerador da irregularidade até a notificação dos responsáveis (peças 190, p. 2; e 226, p. 3-11) : 
a) teria ocorrido inércia do ente público em instaurar TCE após dez anos, mormente quando não se trataria de ressarcimento por fato certo e definido (peça 190, p. 2) ;
b) existiria uma contradição entre o voto do Ministro-Relator do acórdão condenatório (no sentido de reconhecer a prescrição punitiva de fatos ocorridos em 2005 e audiências em 2016) e a decisão pela aplicação da multa (peça 190, p. 2) ;
c) o feito mereceria arquivamento, haja vista que a IN TCU 56/2007 menciona a possibilidade de dispensa de instauração de TCE após transcorridos mais de dez anos do fato gerador (peças 190, p. 2; e 226, p. 4-11) ;
d) as contas seriam iliquidáveis pelo decurso do tempo, o que prejudicaria o exercício do contraditório (peças 190, p. 3) ; e
e) impossibilidade de julgamento em face do decurso temporal de dez anos (peça 226, p. 5 e 11) .
Análise: 
7.2. Conforme se extrai dos autos, verifica-se, de plano, que não houve o transcurso de mais de dez anos desde o fato gerador do dano ao erário sem que tenha havido a notificação dos responsáveis ora recorrente pela autoridade administrativa federal competente (art. 6º, inciso II, c/c art. 19 da IN/TCU 71/2012, modificada pela IN/TCU 76/2016) , uma vez que o fato gerador (irregularidades na aplicação de recursos do SUS) ocorreu em 2005, e os responsáveis ora apelantes foram notificados sobre as irregularidades pela autoridade administrativa competente, conforme Ofícios Sistema 004815/MS/SE/FNS e 004815/MS/SE/FNS, de 10/3/2010 (peça 1, p. 69, 73, 215 e 217) e cabal ciência dos responsáveis consubstanciada em requerimento mediante advogado datado de 7/4/2010 (peça 1, p. 227-231 e 237) .
7.3. No que concerne ao argumento de que existira uma contradição entre o voto do Ministro-Relator do acórdão condenatório (no sentido de reconhecer a prescrição punitiva de fatos ocorridos em 2005 e audiências em 2016) e a decisão pela aplicação da multa, tendo apresentado as seguintes manifestações, vê-se que esse não merece prosperar, pois o reconhecimento pela prescrição da pretensão punitiva não alcançou as irregularidades ocorridas depois de 2005. Em verdade, a aplicação de multa no acórdão condenatório ocorreu em virtude irregularidades da não elaboração do plano municipal de saúde e do relatório de gestão anual do exercício de 2006, temática essa tratada alhures no item 6 deste exame.
7.4. Ad argumentandum tantum, ainda que se considerasse, por mera hipótese, o transcurso do lapso de dez anos para dispensa de instauração da tomada de contas especial, nos termos do art. 6º, inciso II, c/c o art. 19 da IN/TCU 71/2012, tem-se que esse, apesar de admitido, em tese, precisaria ser avaliado em confronto com os elementos disponíveis em cada caso, com o objetivo de verificar se houve, de fato, prejuízo ao pleno exercício do contraditório e da ampla defesa.
7.5. No presente caso, verifica-se que há, de fato, possibilidade de reconstituição do quadro que sustenta a imputação de débito aos recorrentes, conforme diversas evidências acostadas aos autos (peças 1, p. 5-51, 67-241, 249-250, 263-279, 281-391; 2, p. 102-110 e 166-167; 7-10; 12; 24; 51; 62; 65; 67; 83; 84; 104-108) , as quais apontam para a existência de irregularidades danosas ao erário na aplicação de recursos do SUS no exercício de 2005. Portanto, resta clara a existência de elementos capazes de elidir suposto comprometimento ao exercício do direito de defesa.
7.6. Em casos semelhantes, nos quais resta evidenciada ausência de prejuízo ao direito de defesa, a jurisprudência desta Corte tem reiterado que o art. 6º, inciso II, c/c o art. 19 da IN/TCU 71/2012 não  tem aplicação automática em face do simples transcurso do prazo de dez anos da citação, preponderando a imputação de débito caso demonstrada a ausência de prejuízo ao exercício do contraditório e da ampla defesa (Acórdão 2511/2015-TCU-Plenário, rel. Ministro-Substituto ANDRÉ DE CARVALHO; 2630/2015-TCU-2ª Câmara, rel. Ministro AUGUSTO NARDES; 3535/2015-TCU-2ª Câmara, rel. Ministro AUGUSTO NARDES; 9570/2015-TCU-2ª Câmara, rel. AUGUSTO NARDES; 444/2016-TCU-2ª Câmara, rel. Ministro AUGUSTO NARDES; 2024/2016-TCU-2ª  Câmara, rel. Ministra ANA ARRAES; 2917/2018-TCU-Plenário, rel. Ministro BENJAMIN ZYMLER; e 2291/2019-TCU-2ª Câmara, rel. Ministro-Substituto ANDRÉ DE CARVALHO) .
7.7. Diante da presente análise, propõe-se rejeitar a tese dos recorrentes. 
8. Inaplicabilidade da revelia à processualística do TCU. 
8.1. O Sr. Josué da Silva Neves argumenta que a decretação de sua revelia não poderia ter gerado efeitos, haja vista se tratar de direito indisponível - porquanto pertencente ao Estado; tendo mencionado, nesse sentido, os arts. 319 e 320, inciso II, do antigo CPC (Lei 5.869/1973) , atualmente arts. 344 e 345 do novel CPC (Lei 13.105/2015) - peça 226, p. 17-18.
Análise:
8.2. Preliminarmente, cumpre tecer breves considerações sobre a forma como são realizadas as comunicações processuais no TCU. A esse respeito, destacam-se o art. 179, do Regimento Interno do TCU (Resolução 155, de 4/12/2002) e o art. 4º, inciso III, § 1º, da Resolução TCU 170, de 30 de junho de 2004, in verbis:
Art. 179. A citação, a audiência ou a notificação, bem como a comunicação de diligência, farse-ão:
I - mediante ciência da parte, efetivada por servidor designado, por meio eletrônico, fac-símile, telegrama ou qualquer outra forma, desde que fique confirmada inequivocamente a entrega da comunicação ao destinatário;
II - mediante carta registrada, com aviso de recebimento que comprove a entrega no endereço do destinatário;
III - por edital publicado no Diário Oficial da União, quando o seu destinatário não for localizado
 (...) 
Art. 3º As comunicações serão dirigidas ao responsável, ou ao interessado, ou ao dirigente de órgão ou entidade, ou ao representante legal ou ao procurador constituído nos autos, com poderes expressos no mandato para esse fim, por meio de:
I - correio eletrônico, fac-símile ou telegrama;
II - servidor designado;
III - carta registrada, com aviso de recebimento;
IV - edital publicado no Diário Oficial da União, quando o seu destinatário não for localizado, nas hipóteses em que seja necessário o exercício de defesa.
Art. 4º. Consideram-se entregues as comunicações:
I - efetivadas conforme disposto nos incisos I e II do artigo anterior, mediante confirmação da ciência do destinatário;
II - realizadas na forma prevista no inciso III do artigo anterior, com o retorno do aviso de recebimento, entregue comprovadamente no endereço do destinatário;
III - na data de publicação do edital no Diário Oficial da União, quando realizadas na forma prevista no inciso IV do artigo anterior.
§ 1º O endereço do destinatário deverá ser previamente confirmado mediante consulta aos sistemas disponíveis ao Tribunal ou a outros meios de informação, a qual deverá ser juntada ao respectivo processo.
 (...) 
8.3. Bem se vê, portanto, que a validade da citação via postal não depende de que o aviso de recebimento seja assinado pelo próprio destinatário da comunicação, o que dispensa, no caso em tela, a entrega do AR em 'mãos próprias'. A exigência da norma é no sentido de o Tribunal verificar se a correspondência foi entregue no endereço correto, residindo aqui a necessidade de certeza inequívoca. 
8.4. Não é outra a orientação da jurisprudência do TCU, conforme se verifica dos julgados a seguir transcritos:
'São válidas as comunicações processuais entregues, mediante carta registrada, no endereço correto do responsável, não havendo necessidade de que o recebimento seja feito por ele próprio.' (Acórdão 3648/2013-TCU-Segunda Câmara, rel. Ministro JOSÉ JORGE) ;
'É prescindível a entrega pessoal das comunicações pelo TCU, razão pela qual não há necessidade de que o aviso de recebimento seja assinado pelo próprio destinatário. Entregandose a correspondência no endereço correto do destinatário, presume-se o recebimento da citação.' (Acórdão 1019/2008-TCU-Plenário, rel. Ministro BENJAMIN ZYMLER) ;
'As comunicações do TCU, inclusive as citações, deverão ser realizadas mediante Aviso de Recebimento - AR, via Empresa Brasileira de Correios e Telégrafos, bastando para sua validade que se demonstre que a correspondência foi entregue no endereço correto.' (Acórdão 1526/2007-TCU-Plenário, rel. Ministro AROLDO CEDRAZ) .
8.5. A validade do critério de comunicação processual do TCU foi referendada pelo Supremo Tribunal Federal, nos termos do julgamento do MS-AgR 25.816/DF, por meio do qual se afirmou a desnecessidade da ciência pessoal do interessado, entendendo-se suficiente a comprovação da entrega do 'AR' no endereço do destinatário:
'Ementa: agravo regimental. Mandado de segurança. Desnecessidade de intimação pessoal das decisões do tribunal de contas da união. art. 179 do regimento interno do TCU. Intimação do ato impugnado por carta registrada, iniciado o prazo do art. 18 da lei nº 1.533/51 da data constante do aviso de recebimento. Decadência reconhecida. Agravo improvido.
O envio de carta registrada com aviso de recebimento está expressamente enumerado entre os meios de comunicação de que dispõe o Tribunal de Contas da União para proceder às suas intimações.
O inciso II do art. 179 do Regimento Interno do TCU é claro ao exigir apenas a comprovação da entrega no endereço do destinatário, bastando o aviso de recebimento simples.'
8.6. No caso vertente, a citação do responsável ora recorrente se deu no mesmo endereço provenientes de pesquisas de endereços realizadas pelo TCU, de forma bastante zelosa, conforme se observa nos documentos acostados às peças 4, p. 1; 24; e 62. Ou seja, regularmente citado, o recorrente não compareceu aos autos. Operou-se, portanto, os efeitos da revelia, dando-se prosseguimento ao processo, nos termos do art. 12, § 3º, da Lei 8.443/1992.
8.7. A despeito da aplicação da revelia, devem ser considerados, no entanto, os elementos já constantes dos autos, os quais podem, inclusive, levar a um juízo favorável ao responsável revel; fato não observado no caso concreto. 
8.8. Efetivamente, nos processos do TCU, a revelia não leva à presunção de que seriam verdadeiras todas as imputações levantadas contra os responsáveis, diferentemente do que ocorre no processo civil, em que a revelia do réu opera a presunção da verdade dos fatos narrados pelo autor. Dessa forma, a avaliação da responsabilidade do agente não pode prescindir da prova existente no processo ou para ele carreada. Assim, independentemente da revelia, a avaliação da responsabilidade do agente nos processos desta Corte não prescinde dos elementos existentes nos autos ou para ele carreados, uma vez que são regidos pelo princípio da verdade material. Nesse sentido, tem-se os Acórdão 4117/2019-TCU-Primeira Câmara, rel. Ministro VITAL DO RÊGO; 1009/2018-TCU-Plenário, rel. Ministro BRUNO DANTAS; 309/2017-TCU-Plenário, rel. Ministro VITAL DO RÊGO; 7850/2016-TCU-2ª Câmara, rel. Ministro VITAL DO RÊGO; 7798/2015-TCU-2ª Câmara, rel. Ministro VITAL DO RÊGO; 3604/2015-TCU-1ª Câmara, rel. Ministro BRUNO DANTAS; 2535/2015-TCU-Plenário, rel. Ministro VITAL DO RÊGO; 2455/2015-TCU-1ª Câmara, rel. Ministro BRUNO DANTAS; 2070/2015-TCU-Plenário, rel. Ministro VITAL DO RÊGO; 133/2015-TCU-1ª Câmara; 4704/2014-TCU-1ª Câmara, rel. Ministro BRUNO DANTAS; 5163/2013-TCU-1ª Câmara, rel. Ministro BENJAMIN ZYMLER; e 2369/2013-TCU-Plenário, rel. Ministro BENJAMIN ZYMLER. 
8.9. Por fim, frise-se que, na falta de normas legais regimentais específicas, aplicam-se, analógica e subsidiariamente, no que couber, a juízo do Tribunal de Contas da União, as disposições do Código de Processo Civil (Súmula-TCU 103, rel. Ministro OCTÁVIO GALLOTTI) , aplicação essa incabível no caso concreto, haja vista haver regramento próprio desta Corte de Contas.
8.10. Em face do exposto, propõe-se refutar a tese do recorrente.
Mérito
9. Comprovação da correta e regular aplicação dos recursos do PAB
9.1. Os recorrentes apresentam a tese de que os recursos do PAB in casu teriam sido devidamente executados, tendo eles aduzido os seguintes argumentos/documentos (peças 190, p. 4; e 226, p. 12-16; e 227-238) :
a) os serviços e produtos licitados e contratados teriam sido devidamente executados (peça 190, p. 4) ;
b) não teria havido desvio de finalidade na aplicação dos recursos em despesas com contas do município (energia elétrica, água, esgoto, telefonia, mensalidades do conselho de secretários municipais de saúde) , pois estariam vinculadas diretamente a ações com a finalidade de impulsionar as ações da rede de atenção básica - além de que esta Corte de Contas teria precedentes nesse sentido (peça 226, p. 12-16) ;
c) os documentos em anexo ao recurso comprovariam as despesas e sua destinação pública à comunidade local (peça 226, p. 16 e 18) ;
d) cópia do processo do Tribunal de Contas dos Municípios do Estado do Pará (TCM/PA) XXX.510703-XX - alusivo à prestação de contas do Fundo Municipal de Saúde do município de Curuçá/PA (2º quadrimestre de 2005) - peças 227, 236-237;
e) cópia do processo do Tribunal de Contas dos Municípios do Estado do Pará (TCM/PA) XXX.504831-XX - alusivo à prestação de contas do Fundo Municipal de Saúde do município de Curuçá/PA (3º quadrimestre de 2004) - peças 228-231;
f) cópia do processo do Tribunal de Contas dos Municípios do Estado do Pará (TCM/PA) XXX.602831-XX - retificadora da prestação de contas do Fundo Municipal de Saúde do município de Curuçá/PA (2º quadrimestre de 2005) - peça 232;
g) cópia do processo do Tribunal de Contas dos Municípios do Estado do Pará (TCM/PA) XXX.606925-XX - alusivo à prestação de contas do Fundo Municipal de Saúde do município de Curuçá/PA (3º quadrimestre de 2005) - peças 233-234 e 238; e
h) cópia do processo do Tribunal de Contas dos Municípios do Estado do Pará (TCM/PA) XXX.508682-XX - alusivo à prestação de contas do Fundo Municipal de Saúde do município de Curuçá/PA (1º quadrimestre de 2005) - peça 235.
Análise:
9.2. Inicialmente, cumpre esclarecer que, por força do que dispõe o art. 70, parágrafo único, da Constituição Federal, bem assim o art. 93 do Decreto-Lei 200/1967 c/c o art. 66 do Decreto 93.872/1986, resta claro que o ônus de comprovar a aplicação dos recursos recai sobre o gestor. Tal entendimento está consolidado nesta Corte de Contas, conforme se verifica nos Acórdão 1577/2014-TCU-Segunda Câmara, rel. Ministro-Substituto ANDRÉ DE CARVALHO; 6716/2015-TCU-1ª Câmara, rel. Ministro AUGUSTO SHERMAN; 9254/2015-TCU-2ª Câmara, rel. Ministra ANA ARRAES; 9820/2015-TCU-2ª Câmara, rel. Ministro RAIMUNDO CARREIRO; 659/2016-TCU-2ª Câmara, rel. Ministro-Substituto MARCOS BEMQUERER; 1322/2019-TCU-2ª Câmara, rel. Ministra ANA ARRAES e 2764/2019-TCU-2ª Câmara, rel. Ministra ANA ARRAES.
9.3. No que concerne à alegação do Sr. Jaques da Silva Neves de que os serviços e produtos licitados e contratados teriam sido devidamente executados, tem-se que esse não trouxe aos autos elementos hábeis para comprovar tal manifestação.
9.4. Em relação ao argumento do Sr. Josué da Silva Neres de que não teria havido desvio de finalidade na aplicação dos recursos em despesas com contas do município (energia elétrica, água, esgoto, telefonia, mensalidades do conselho de secretários municipais de saúde) , pois estariam vinculadas diretamente a ações com a finalidade de impulsionar as ações da rede de atenção básica; tem-se que esse não merece prosperar.
9.5. De pronto, deve-se salientar que tais despesas não estão relacionadas ao julgamento das contas dos recorrentes, porquanto foram atribuídas ao ente municipal, conforme se extrai do relatório e do voto condutor do decisum ora guerreado (peças 112, p. 2; e 113, p. 16-17) . Assim, o argumento suscitado pelo Sr. Josué da Silva Neres mostra-se irrelevante para fins de apreciação dos presentes recursos de reconsideração (peças 190 e 226-238) . A propósito, os precedentes jurisprudenciais aduzidos pelo apelante (Acórdão 6233/2016-TCU-Segunda Câmara, rel. Ministro VITAL DO RÊGO; 1411/2011-TCU-Plenário, rel. Ministro-Substituto AUGUSTO SHERMAN; 2903/2012-TCU-1ª Câmara, rel. Ministro-Substituto WEDER DE OLIVEIRA; e 1470/2011-TCU-Plenário, rel. Ministro-Substituto AUGUSTO SHERMAN) referem-se à apreciação de contas de gestores e não de entes federativos. 
9.6. Ad argumentandum tantum, cabe esclarecer que a necessidade de devolução de tais despesas por parte do ente municipal está prevista expressamente no art. 27, inciso I, da Lei Complementar 141/2012, e no art. 3º da Decisão Normativa-TCU 57/2004.
9.7. Compulsando a documentação trazida pelo Sr. Josué da Silva Neres em nível recursal (peças 227-238) , averiguou-se a presença dos seguintes elementos:
a) balanço financeiro do Fundo Municipal de Saúde de Curuçá/PA referente ao exercício de 2005 (peça 233, p. 244) ; 
b) balancetes financeiros ao longo de 2005 (peças 227, p. 3-5 e 97; 232, p. 3-6, 30, 50 e 73; 233, p. 3; 234, p. 2; 235, p. 3, 110, 167 e 253; 236, p. 2; 237, p. 2; e 238, p. 2 e 90) ;
c) relações nominais de despesa realizada em 2005 (peças 227, p. 6, 98 e 99; 232, p. 7, 31, 51 e 74; 233, p. 4-5; 234, p. 3; 235, p. 4, 111, 168 e 254; 236, p. 3; 237, p. 3; e 238, p. 3 e 91) ;
d) relações nominais de receita arrecada em 2005 (peças 227, p. 7; 232, p. 9, 32, 53 e 76; 233, p. 6; 234, p. 5; 235, p. 6, 113, 170 e 256; 236, p. 5; 237, p. 4; e 238, p. 5 e 93) ;
e) conferências de descontos/todos em 2005 (peças 227, p. 8; 232, p. 8, 52 e 75; 233, p. 7; 234, p. 4; 235, p. 5, 112, 169, 172 e 255; 236, p. 4; e 238, p. 4 e 92) ;
f) demonstrativos de saldos bancários em 2005 (peças 227, p. 9 e 100; 232, p. 10, 33, 54 e 77; 233, p. 8; 234, p. 6; 235, p. 7, 114, 171 e 257; 236, p. 6; 237, p. 5; e 238, p. 6 e 94) ; 
g) termo de conferência de caixa em 2005 (peças 227, p. 10 e 101; 232, p. 11, 34, 55 e 78; 233, p. 9; 234, p. 7; 235, p. 8, 115 e 258; 236, p. 7; 237, p. 6; e 238, p. 7 e 95) ;
h) documentos de razão bancário em 2005 (peças 227, p. 11-12, 102-103; 232, p. 12-13, 35-36, 56-57 e 79-80; 233, p. 10; 234, p. 8-9; 235, p. 9-10, 116-117, 173-174 e 259-260; 236, p. 8-9; 237, p. 7-8; e 238, p. 8 e 96-97) ; 
i) documentos de receitas dentro do período de 2005 (peças 227, p. 13-21 e 104-109; 232, p. 14-23, 37-43, 58-66 e 81-90; 233, p. 11-49; 234, p. 10-16; 235, p. 11-20, 118-127, 175-183 e 261-266; 236, p. 10-18; 237, p. 9-17; e 238, p. 9-17 e 98-107) ;  
 j) extratos bancários da conta 6.269-3, agência 2023-0, alusivos a diversos períodos de 2005 (peças 227, p. 22 e 114; 232, p. 27, 47, 68 e 96; 233, p. 52; 234, p. 21; 235, p. 24, 132, 185 e 269; 237, p. 20; e 238, p. 20 e 112) ;
k) extratos bancários da conta 6.274-X, agência 2023-0, alusivos a diversos períodos de 2005 (peça 227, p. 113; 232, p. 26, 46, 72 e 95; 234, p. 19-20; 235, p. 23 e 131; e 238, p. 19, 110-111) ;
l) extrato bancário da conta 7.219-2, agência 2023-0, alusivo a setembro de 2005 (peça 238, p. 114) ;
m) extratos bancários da conta 7.600-7, agência 2023-0, alusivos a diversos períodos de 2005 (peças 227, p. 23 e 116-117; 232, p. 29, 49, 70 e 94; 233, p. 54-56; 234, p. 23; 235, p. 26-27, 133, 187 e 270-271; 236, p. 21; 237, p. 18; e 238, p. 22 e 115) ; 
n) extratos bancários da conta 26.972-7, agência 2023-0, alusivos a diversos períodos de 2005 (peças 227, p. 115; 232, p. 28, 48, 69 e 97; 233, p. 53; 234, p. 22; 235, p. 25, 186 e 267; 236, p. 20; 237, p. 21; e 238, p. 21, 113) ; 
o) extratos bancários da conta 58.040-6, agência 2023-0, alusivos a diversos períodos de 2005 (peças 227, p. 111; 232, p. 24, 44, 67 e 92-93; 233, p. 50-51; 234, p. 17; 235, p. 21, 128-129, 184 e 268; 236, p. 19; 237, p. 19; 238, p. 18 e 108) ; 
p) extratos bancários da conta 58.041-4, agência 2023-0, alusivos a diversos períodos de 2005 (peças 227, p. 112; 232, p. 25, 45, 71 e 91; 234, p. 18; 235, p. 22 e 130; e 238, p. 109) ;
q) notas financeiras e/ou notas de empenho de 2005 não relacionadas ao débito (peças 227, p. 24-26, 49-50, 53-55, 59-61, 66, 88-90 e 93-94; 233, p. 57-58, 61-62, 65-66, 70-72, 75-77, 99-102, 107-110, 129, 131-132, 135-136, 139-140, 142-143, 160, 163, 177, 179-181, 183-185, 187-191, 209-212 e 218-220; 234, p. 24-26, 46-49, 54-56, 78-79, 82-83, 86-88 e 92-94; 235, p. 28, 30-32, 37-39, 56-58, 70-72, 75-76, 79-80, 83-85, 88-90, 134, 138-139, 144, 148-149, 188-190, 194-197, 215-218, 235-237, 240-241, 244-245, 248-250, 272-274, 279-281, 297-299, 303-306, 322-323, 326-328 e 331-332; 236, 22-24, 30-33, 49-50, 53-55, 76-78, 83-83 e 86-87; 237, p. 22-24, 29-32, 49-50, 53-55, 57-59, 62-64, 87-90, 108-109, 112, 116-118, 121-123; e 238, p. 23-24, 27-30, 34-36, 56-58, 76-78, 81-83, 87-88, 116, 119-120, 124-126, 129-130, 133-135, 157-159 e 179-181) ;
r) demonstrativo de folha de pagamento concernentes a diversos períodos de 2005 (peças 227, p. 27-48, 51-52, 56-58, 62-65, 69-87, 91-92 e 95-96; 233, p. 59-60, 63-64, 67-69, 73-74, 78-98, 103-106, 111-128, 130, 133-134, 137-138, 141, 144-159, 161-162, 164-176, 178, 182, 186, 188, 192-208, 213-217 e 221-234; 234, p. 27-45, 50-53, 57-77, 80-81, 84-85, 89-91 e 95-96; 235, p. 33-36, 40-55, 59-69, 73-74, 77-78, 81-82, 86-87, 91-109, 191-193, 198-214, 219-234, 238-239, 242-243, 246-247, 251-252, 275-278, 282-296, 300-302, 307-321, 324-325, 329-330 e 333-334; 236, p. 25-29, 34-48, 51-52, 56-75, 79-81, 84-85 e  88-89; 237, p. 25-28, 33-48, 51-52, 56, 60-61, 65-86, 91-107, 110-111, 113-115, 119-120 e 124-145; e 238, p. 25-26, 31-33, 37-55, 59-75, 79-80, 84-86, 89, 117-118, 121-123, 127-128, 131-132, 136-156, 160-178 e 182-184) ;
s) comprovante de pagamento em 2005 - a qual se refere a pagamento de guia de previdência social (a título de pagamento de proventos) , no valor de R$ 348,00 (peça 235, p. 29) - sem relação com as despesas inquinadas nesta TCE (peça 235, p. 29) ; e
t) documentos alusivos à gestão de recursos do SUS em 2004 (peças 228-231; 235, p. 135-137, 140-143, 145-147 e 150-166) .
9.8. Como se vê, tais documentos, de natureza contábil e financeira, são insuficientes para se estabelecer o nexo de causalidade financeiro dos recursos repassados e as despesas irregulares tratadas na fase de instrução deste processo. Com efeito, não é possível aferir, com base nos extratos bancários apresentados, o relacionamento dos cheques com as notas de empenho, ordens bancárias e notas fiscais referentes às despesas ora inquinadas. Ademais, insta consignar que não constam documentos que indiquem processos de licitação (inclusive pesquisa de preço) e de contratação de relacionados a despesas objeto desta TCE.
9.9. Em suma, averiguou-se que não foram trazidos nos autos pelos recorrentes elementos a elidir a série de irregularidades que deram causa a esta TCE, a saber: (i) ausência de comprovação de entrega de materiais adquiridos com os recursos do SUS; (ii) contratação direta de empresas com vínculos familiar/societário com o ex-prefeito, sem que fossem apresentadas justificativas para a ausência das correspondentes licitações; (iii) contratação de empresa cuja existência física no endereço constante de suas notas fiscais não restou comprovada pela equipe de fiscalização do Fundo Nacional de Saúde; (iv) ausência de atesto nas respectivas notas fiscais pagas às empresas contratadas; (v) ausência de pesquisas de preços nas contratações questionadas; e (vi) realização de pagamentos sem compatibilidade entre o valor dos cheques e o das notas fiscais, comprometendo a comprovação do necessário nexo de causalidade.
9.10. Ora, à luz do Acórdão 3890/2017-TCU-Primeira Câmara, rel. Ministro WALTON ALENCAR RODRIGUES, cabe ao responsável o ônus de produzir defesa especificada, sob pena de presumirem-se verdadeiras as alegações de fato não impugnadas (art. 341 da Lei 13.105/2015) ; sendo que a defesa genérica produz efeitos semelhantes ao da revelia (art. 344 do CPC) , escapando à presunção de veracidade apenas as situações descritas no art. 345 do CPC, em especial a identificação de que as alegações formuladas são inverossímeis ou estão em contradição com prova dos autos, fato não verificado no âmbito desta TCE.
9.11. Por fim, no que concerne à questão da responsabilidade subjetiva com base na Lei 13.655/2018 (Lei de Introdução às Normas do Direito Brasileiro - LINDB) , cabe assinalar que as alterações promovidas pela norma legal, em especial a inclusão do art. 28, não provocam modificação nos requisitos necessários à responsabilidade financeira pelo débito - o dever de indenizar os prejuízos ao erário permanece sujeito à comprovação de dolo ou culpa (Acórdão 2391/2018-TCU-Plenário, rel. Ministro BENJAMIN ZYMLER, e 5547/2019-TCU-1ª Câmara, rel. Ministro BENJAMIN ZYMLER) .
9.12. Em face do exame procedido nos itens 9.2 a 9.11, propõe-se rejeitar a tese dos recorrentes.
10. Ilegitimidade passiva do Sr. Jaques da Silva Neves
10.1. O Sr. Jaques da Silva Neves aduz a tese de que não deveria estar presente no polo passivo desta TCE, tendo ele apresentado as seguintes arguições (peça 190, p. 3-5) :
a) não constaria dos autos prova que aponte para sua culpabilidade pelo dano ao erário, especialmente porque não teria sido ordenador de despesas municipal à época da execução da verba repassada por meio do Piso de Atenção Básica (PAB) Variável, no exercício de 2005, mas sim o prefeito da municipalidade (peça 190, p. 3) ;
b) não deteria competência legal para determinar a abertura de licitação necessário para os gastos públicos da saúde, sendo que restaria a ele determinar os empenhos para os pagamentos das dívidas contraídas pelo prefeito e atestar o recebimento de mercadorias e serviços contratados (peça 190, p. 3-4) ;
c) não poderia ser atribuído ao recorrente a responsabilidade pela inexistência das licitações prévias aos gastos que teriam determinado os respectivos pagamentos, pois não possuiria competência legal para tal mister (peça 190, p. 3-4) ;
d) não teria responsabilidade pelo ilícito (falta de tombamento de licitações prévias aos gastos) , não podendo ele ser condenado por ter autorizado pagamentos de débitos contraídos pelo prefeito - porquanto não possuía competência para instaurar processos licitatórios (peça 190, p. 4) ; e
e) não haveria comprovação de conduta do recorrente hábil a ensejar sua responsabilização (peça 190, p. 4-5) ;
f) sua condenação em débito teria ocorrido com base em presunções, de maneira generalizada (genérica) e solidária, sem quantificar o quantum debeatur de cada um dos responsáveis (especificação da condenação na medida da extensão da respectiva participação) - peça 190, p. 5; e
g) o ressarcimento do valor total do dano ao erário por cada um dos responsáveis destes autos acarretaria enriquecimento ilícito do Estado, tendo ele julgado conditio sine qua non que esta Corte de Contas estabeleça o valor certo a ser ressarcido por cada agente público - na proporção de sua participação na irregularidade (peça 190, p. 5) .
Análise:
10.2. Inicialmente, insta consignar que a gestão dos recursos do Fundo Municipal de Saúde é de responsabilidade do Secretário Municipal de Saúde, conforme preconizam os art. 198, inciso I, da Constituição da República c/c o art. 9º, inciso III, da Lei 8.080/1990 (Acórdão 601/2013-TCU-Plenário, rel. Ministro JOSÉ JORGE) . Nesse sentido, tem-se o Acórdão 5509/2013-TCU-Segunda Câmara, rel. Ministra ANA ARRAES) .
10.3. Diante desse contexto, deve-se mencionar que a presunção de corresponsabilidade do secretário municipal de saúde em relação à malversação de recursos do SUS (art. 9º, inciso III c/c art. 32, § 2°, da Lei 8.080/1990) é relativa e deve ser afastada na presença de evidências de que o gestor local de saúde não teve participação efetiva na gestão dos recursos (Acórdão 500/2020-TCU-Primeira Câmara, rel. Ministro-Substituto WEDER DE OLIVEIRA; 4785/2019-TCU-1ª Câmara, rel. Ministro-Substituto MARCOS BEMQUERER.; e 6008/2014-TCU-1ª Câmara, rel. Ministro JOSÉ MÚCIO MONTEIRO) , fato não observado nos presentes autos. 
10.4. No que tange à alegação de que não constaria dos autos prova que aponte para sua culpabilidade pelo dano ao erário, especialmente porque não teria sido ordenador de despesas municipal à época da execução da verba repassada por meio do Piso de Atenção Básica (PAB) Variável, no exercício de 2005, mas sim o prefeito da municipalidade; tem-se que essa não merece subsistir.
10.5. Com efeito, o fato de o Sr. Jaques da Silva Neves não ter atuado como ordenador de despesas municipal (mormente no tocante à instauração de processos licitatórios) não afasta sua corresponsabilidade no âmbito desta TCE, porquanto existem evidências nos autos de que esse teve participação efetiva na gestão irregular dos recursos do SUS que ensejou prejuízo ao erário (peças 1, p. 15-21, 23, 27-39; 11, p. 6-10, 12-18) . Importante observar que o próprio apelante reconheceu ter determinado os empenhos para os pagamentos das dívidas contraídas pelo prefeito e atestado o recebimento de mercadorias e serviços contratados (peça 190, p. 3-4) . Demais disso, há fartas evidências de que o apelante, na condição de Secretário Municipal de Saúde do município de Curuçá/PA, teve participação efetiva na gestão dos recursos da Parte Variável do Piso de Atenção Básica (PAB) no exercício de 2005 (peças 227, p. 3-7, 9, 24-26, 49-50, 53-55, 59-61, 66-68, 88-90 e 93-94; 233, p. 3, 5-6, 8, 57-58, 61-62, 65-66, 70-72, 75-77, 99-102, 107-110, 129, 131-132, 135-136, 139-140, 142-143, 160, 163, 177, 179-181, 183-185, 187-191, 209-212 e 218-220; 234, p. 2-3, 5-7, 24-26, 46-49, 54-56, 78-79, 82-83, 86-88 e 92-94; 235, p. 3-4, 6-8, 11-20, 28, 30-32, 37-39, 56-58, 70-72, 75-76, 79-80, 83-85, 88-90, 110-111, 113-115, 118-127, 134, 138-139, 167-168, 170-172, 175-183, 188-190, 194-197, 215-218, 235-237, 240-241, 244-245, 248-250, 253-254, 256-266, 272-274, 279-281, 297-299, 303-306, 322-323, 326-328 e 331-332; 236, p. 2-3, 5-7, 22-24, 30-33, 49-50, 53-55, 76-78, 82-83 e 86-87; 237, p. 2-6, 22-24, 29-32, 49-50, 53-55, 57-59, 62-64, 87-90, 108-109, 112, 116-118 e 121-123; e 238, p. 2-3, 5-7, 23-24, 27-30, 34-36, 56-58, 81-83, 87-88, 90-91, 93-95, 116, 119-120, 124-126, 129-130, 133-135, 157-159 e 179-181) .
10.6. Nesse ponto, cabe salientar que os documentos públicos (no caso, relatório da CGU) têm presunção legal de autenticidade, cabendo o ônus da prova à parte que alega a falsidade, seja obtendo seu reconhecimento judicial, seja carreando aos autos elementos suficientemente fortes para caracterizar a ocorrência da alegada falsificação (Acórdão 2306/2015-TCU-Plenário, rel. Ministro BENJAMIN ZYMLER; e 49/2015-TCU-Plenário, rel. Ministro BRUNO DANTAS) . 
10.7. Deveras, à luz do Acórdão 3890/2017-TCU-Primeira Câmara, rel. Ministro WALTON ALENCAR RODRIGUES, cabe ao responsável o ônus de produzir defesa especificada, sob pena de presumirem-se verdadeiras as alegações de fato não impugnadas (art. 341 da Lei 13.105/2015) ; sendo que a defesa genérica produz efeitos semelhantes ao da revelia (art. 344 do CPC) , escapando à presunção de veracidade apenas as situações descritas no art. 345 do CPC, em especial a identificação de que as alegações formuladas são inverossímeis ou estão em contradição com prova dos autos, fato, repisa-se, não ocorrido no âmbito desta TCE.
10.8. Em relação aos argumentos relativos à adequação da solidariedade do débito total verificado nesta TCE, vê-se, de plano, a improcedência de tais manifestações. Ora, a questão da solidariedade está claramente explicitada na Lei Orgânica do TCU (Lei 8.443/1992) , in verbis:
Art. 12. Verificada irregularidade nas contas, o Relator ou o Tribunal:
I - definirá a responsabilidade individual ou solidária pelo ato de gestão inquinado;  (...) 
Art. 16. As contas serão julgadas:
III - irregulares, quando comprovada qualquer das seguintes ocorrências:
a) omissão no dever de prestar contas;
b) prática de ato de gestão ilegal, ilegítimo, antieconômico, ou infração à norma legal ou regulamentar de natureza contábil, financeira, orçamentária, operacional ou patrimonial;
c) dano ao Erário decorrente de ato de gestão ilegítimo ao antieconômico;
d) desfalque ou desvio de dinheiros, bens ou valores públicos. (...) 
§ 2° Nas hipóteses do inciso III, alíneas c e d deste artigo, o Tribunal, ao julgar irregulares as contas, fixará a responsabilidade solidária:
a) do agente público que praticou o ato irregular, e
b) do terceiro que, como contratante ou parte interessada na prática do mesmo ato, de qualquer modo haja concorrido para o cometimento do dano apurado. (Grifou-se) .
10.9. Como se vê, o Sr. Jaques da Silva Neves enquadra-se em ambas as situações do art. 16, § 2º, pois, além de corresponsável pelas irregularidades na gestão dos recursos do SUS concorreu diretamente pelo cometimento do dano ao erário.
10.10. De todo o exposto, propõe-se não acolher a tese do Sr. Jaques da Silva Neves.
11. Ocorrência de boa-fé
11.1. O Sr. Jaques da Silva Neves alega que a emissão das ordens de pagamento teria ocorrido em virtude da boa-fé, na medida que os serviços e produtos teriam sido entregues e prestados; além de que não poderia interferir na competência do prefeito de autorizar a abertura do certame licitatório (peça 190, p. 4) 
Análise:
11.2. Primordialmente, deve-se deixar claro que a boa-fé não pode ser presumida, devendo ser demonstrada e comprovada a partir dos elementos que integram os autos (Acórdão 1895/2014-TCU-Segunda Câmara, rel. Ministra ANA ARRAES; 1322/2007-TCU-Plenário, rel. Ministro AROLDO CEDRAZ) . 
11.3. De fato, a boa-fé não pode ser presumida ou acatada a partir de mera alegação, devendo ser demonstrada e comprovada a partir dos elementos que integram os autos, corroborada em contexto fático propício ao reconhecimento dessa condição em favor dos responsáveis (Acórdão 4667/2017-TCU-Primeira Câmara, rel. Ministro BRUNO DANTAS) . A boa-fé deve ser aferida objetivamente, sendo necessário constatar algum ato ou fato capaz de caracterizar a conduta zelosa e diligente do responsável, mediante prova nos autos (Acórdão 2399/2014-TCU-Plenário, rel. Ministro JOSÉ MUCIO MONTEIRO) . Nesse sentido, tem-se os Acórdão 2742/2019-TCU-Segunda Câmara, rel. Ministro-Substituto MARCOS BEMQUERER; 1894/2018-TCU-2ª Câmara, rel. Ministro AUGUSTO NARDES; e 8928/2015-TCU-2ª Câmara, rel. Ministro-Substituto MARCOS BEMQUERER. 
11.4. Nesse contexto, e após exame de toda a documentação carreada aos autos, não há como se vislumbrar a boa-fé na conduta do responsável ora recorrente, já que não foram constatados atos ou fatos atenuantes os quais pudessem apontar para atitude zelosa e diligente de esse na gestão da coisa pública, especificamente no que concerne à regularidade na aplicação de recursos do SUS da Parte Variável do Piso de Atenção Básica (PAB) no exercício de 2005, no munícipio de Curuçá/PA. Com efeito, o recorrente restringiu-se a apresentar alegações incapazes de elidir a irregularidade cometida. Efetivamente, o Sr. Jaques da Silva Neves não trouxe documentos que demonstrassem os serviços e produtos contratados teriam sido entregues e prestados. 
11.5. Demais disso, não merece prosperar a alegação de que não poderia interferir na competência do prefeito de autorizar a abertura do certame licitatório. Ora, a autorização do certame não foi o único ato irregular ensejador de dano ao erário. Importante observar que o próprio apelante reconheceu ter determinado os empenhos para os pagamentos das dívidas contraídas pelo prefeito e atestado o recebimento de mercadorias e serviços contratados (peça 190, p. 3-4) .
11.6. De todo modo, a excludente de culpabilidade com base em obediência hierárquica somente é acolhida pelo TCU em caso de ordem não manifestamente ilegal. Se a ordem for manifestamente ilegal e as alegações de coação não forem comprovadas no processo, os responsáveis devem responder pelo débito a eles atribuído Acórdão 9392/2015-TCU-Segunda Câmara, rel. Ministro-Substituto MARCOS BEMQUERER) - fato verificado nesta TCE. Nesse sentido, tem-se os Acórdão 856/2016-TCU-Plenário, rel. Ministro AUGUSTO NARDES; e 2511/2012-TCU-Plenário, rel. Ministro-Substituto MARCOS BEMQUERER.
11.7. Diante disso, propõe-se rejeitar a tese do recorrente.
12. Ausência de má-fé
12.1. O Sr. Jaques da Silva Neves manifesta que, malgrado tenha sido constatada a ausência dos procedimentos. licitatórios, a emissão das ordens bancárias não teria sido sem intenção de fraude ou beneficiar-se ilicitamente a si próprio ou a terceiros (peça 190, p. 4) . Nesse sentido, afirmou não existir indícios de má-fé de sua parte (peça 190, p. 4) .
Análise:
12.2. Uma vez caracterizada a reprovabilidade da conduta, a avaliação de existência de má-fé não é requisito essencial à culpabilidade do recorrente. Nesse sentido, tem-se os Acórdão 4485/2020-TCU-Primeira Câmara, rel. Ministro BENJAMIN ZYMLER; 827/2019-TCU-2ª Câmara, rel. Ministra ANA ARRAES; 7936/2018-TCU-2ª Câmara, rel. Ministro-Substituto AUGUSTO SHERMAN; 653/2017-TCU-Plenário, rel. Ministro AROLDO CEDRAZ; 6943/2015-TCU-1ª Câmara, rel. Ministro BRUNO DANTAS; 3694/2014-TCU-2ª Câmara, rel. Ministro-Substituto ANDRÉ DE CARVALHO; 3441/2012-TCU-Plenário, rev. Ministro WALTON ALENCAR RODRIGUES; 1345/2010-TCU-1ª Câmara, rel. Ministro JOSÉ MÚCIO MONTEIRO; 1358/2008-TCU-Plenário, rel. Ministro-Substituto AUGUSTO SHERMAN. 
12.3. De outro modo, tal elemento anímico subjetivo da conduta (má-fé) , deve ser considerado apenas como agravante, no sentido de majorar a dosimetria da pena, cuja aplicação com base no art. 57 da Lei 8.443/1992 restou prejudicada sob manto da prescrição. No que tange à aplicação da multa com base no art. 58, inciso II, da Lei 8.443/1992, reputa-se irrelevante o argumento do recorrente, pois a alegação de ausência de má-fé do responsável não é capaz de afastar a cominação da multa, vez que não é pressuposto de sua aplicação, sendo que a manifestação de má-fé não foi expressamente considerada na dosimetria de tal pena.
12.4. De qualquer forma, o julgamento pela irregularidade das contas do responsável com condenação para que ele promova o ressarcimento do dano ao erário independe de ter havido ou não prática de ato de improbidade administrativa ou obtenção de vantagem pessoal em decorrência da gestão de recursos públicos (Acórdão 746/2020-TCU-Plenário, rel. Ministro RAIMUNDO CARREIRO, e 10853/2008-TCU-1ª Câmara, rel. Ministro BRUNO DANTAS) .
12.5. Em face do exposto, propõe-se refutar a tese do Sr. Jaques da Silva Neves. 
CONCLUSÃO
13. Inicialmente, vale salientar que, embora os recorrentes não tenham pugnado acerca da temática 'prescrição do ressarcimento ao erário', tem-se que essa deve ser examinada nestes autos por se tratar de questão de ordem pública. 
13.1. Diante da análise da questão prescricional procedida nos itens 5.2 a 5.7 deste exame, conclui-se que ocorreu prescrição do dano ao erário com base no regime do Acórdão 1441/2016-TCU-Plenário e na Lei 9.873/1999 (especificamente em relação ao art. 1º, § 1º - prescrição intercorrente - item 5.2, alínea 'f') .
13.2. Na situação em exame no presente processo, teria ocorrido a prescrição tanto no caso da adoção do Código Civil como referência, como no regime da Lei 9.873/1999. Não se mostra recomendável, porém, decidir, nesta ocasião, pela utilização de um ou outro regime, ante o cenário exposto, de que é possível o esclarecimento da decisão (oposição de embargos declaratórios) , em sentido diverso da compreensão ora defendida, ou mesmo a modulação de sua eficácia, para preservar as ações de controle instauradas com base no entendimento jurisprudencial então vigente. 
13.3. Das análises anteriores quanto às questões preliminares e de mérito trazidas pelos recorrentes, conclui-se pelo provimento parcial do recurso do Sr. Jaques da Silva Neves e pela negativa de provimento do recurso do Sr. Josué da Silva Neves, haja vista que:
a) incidiu a prescrição punitiva em uma das duas irregularidades objeto de multa (item 9.4 do Acórdão 6357/2018-TCU-Primeira Câmara) , qual seja, a não elaboração do plano municipal de saúde alusivo ao exercício de 2006;
b) não houve o transcurso de mais de dez anos desde o fato gerador do dano ao erário sem que tenha havido a notificação dos responsáveis ora recorrentes pela autoridade administrativa federal competente, devendo-se mencionar a ausência de prejuízo ao exercício do contraditório e da ampla defesa ao longo desta TCE;
c) a revelia não leva à presunção de que seriam verdadeiras todas as imputações levantadas contra os responsáveis, diferentemente do que ocorre no processo civil, em que a revelia do réu opera a presunção da verdade dos fatos narrados pelo autor, não havendo nos autos elementos hábeis a descaracterizar a responsabilidade dos recorrentes pelos prejuízos causados ao erário;
d) os recorrentes não trouxeram aos autos elementos hábeis a desconstituir as irregularidades danosas ao erário pelas quais foram condenados, devendo-se ressaltar que o ônus da prova recai sobre o gestor, devendo esse fornecer todas as provas da regular aplicação dos recursos sob sua responsabilidade, em conformidade com os normativos vigentes e reiterada jurisprudência do TCU;
e) o Sr. Jaques da Silva Neves deve integrar o polo passivo desta TCE, uma vez que existem nos autos evidências de que, na condição de Secretário Municipal de Saúde do município de Curuçá/PA, teve participação efetiva na gestão dos recursos da Parte Variável do Piso de Atenção Básica (PAB) no exercício de 2005 - fato que indica sua corresponsabilidade em relação à malversação de recursos do SUS (art. 9º, inciso III c/c art. 32, § 2°, da Lei 8.080/1990) ;
f) a boa-fé não pode ser presumida ou acatada a partir de mera alegação, devendo ser demonstrada e comprovada a partir dos elementos que integram os autos, corroborada em contexto fático propício ao reconhecimento dessa condição em favor dos responsáveis, fato não observado nos presentes autos; e 
g) no âmbito do controle externo, a existência de má-fé não é requisito essencial à culpabilidade do recorrente, bastando haver caracterizada a reprovabilidade da conduta, ressaltando-se que o argumento do recorrente não é capaz de afastar a cominação da multa com base no art. 58, inciso II, da Lei 8.443/1992 - uma vez que a má-fé não foi expressamente considerada na dosimetria de tal sanção.
13.4. Diante do exposto, propõe-se, em sede preliminar, que o julgamento dos recursos de reconsideração objeto do presente exame seja sobrestado até o trânsito em julgado do RE 636.886 ou ulterior deliberação do Tribunal a respeito do tema. 
13.5. Independentemente de o Ministro-Relator discordar da preliminar acerca da prescritibilidade de dano ao erário suscitada neste exame, propõe-se, desde já, haja vista não influenciar nas condenações em débito, dar provimento parcial ao recurso apresentado pelo Sr. Jaques da Silva Neves relativamente à alínea 'a' do item precedente, para, em homenagem aos princípios da razoabilidade e da proporcionalidade, reduzir o valor da multa a ele aplicada por meio do item 9.4 do Acórdão 6357/2018-TCU-Primeira Câmara, com fulcro no art. 58, inciso II, da Lei 8.443/1992. 
13.6. Propõe-se, ainda, nos termos do art. 281 do Regimento Interno do TCU, a extensão dos efeitos do provimento parcial ao Sr. Josué da Silva Neves, haja vista que os fatos trazidos se baseiam em circunstâncias objetivas.
PROPOSTA DE ENCAMINHAMENTO
14. Ante todo o exposto, submete-se à consideração superior a presente análise dos recursos de reconsideração interpostos pelos Srs. Josué da Silva Neves e Jaques da Silva Neves, contra o Acórdão 6357/2018-TCU-Primeira Câmara, propondo-se, com fundamento no art. 32, inciso I, e 33, da Lei 8.443/1992:
I) Primeira situação (conhecimento da preliminar acerca da prescrição do dano ao erário) :
a) conhecer dos recursos interpostos pelos Srs. Josué da Silva Neves e Jaques da Silva Neves e, no mérito, dar-lhes provimento parcial, para reduzir o valor da multa a ele aplicada por meio do item 9.4 do Acórdão 6357/2018-TCU-Primeira Câmara, com fulcro no art. 58, inciso II, da Lei 8.443/1992;
b) sobrestar, em sede preliminar, o julgamento dos recursos de reconsideração interpostos pelos Srs. Josué da Silva Neves e Jaques da Silva Neves até o trânsito em julgado do RE 636.886 ou ulterior deliberação do Tribunal a respeito do tema, estendendo-se os efeitos do sobrestamento aos demais responsáveis condenados em débito, com fulcro nos arts. 10, § 1º, e 11 da Lei 8.443/1992 c/c os arts. 157, 201, § 1º, e 281, do Regimento Interno do TCU, bem o fato de se tratar de matéria de ordem pública; 
II) Segunda situação (não conhecimento da preliminar acerca da prescrição do dano ao erário) :
a) conhecer dos recursos interpostos pelo Srs. Josué da Silva Neves e Jaques da Silva Neves e, no mérito, dar-lhes provimento parcial, para reduzir o valor da multa a eles aplicada por meio do item 9.4 do Acórdão 6357/2018-TCU-Primeira Câmara, com fulcro no art. 58, inciso II, da Lei 8.443/1992; e
b) dar ciência da deliberação que vier a ser adotada aos recorrentes, à Controladoria-Geral da União, à Procuradoria da República no Estado do Pará, e aos demais interessados."
O Ministério Público junto ao TCU, em oitiva regimental, manifestou-se em concordância com a proposta de dar provimento parcial aos recursos, sob o título de "Segunda Situação" (peça 276) .
É o Relatório.

8.1. Walmir Hugo Pontes dos Santos Neto (23.444/OAB-PA) e outros, representando Jaques da Silva Neves;  
8.2. Mailton Marcelo Silva Ferreira (9.206/OAB-PA), representando Josué da Silva Neves.

Procurador Júlio Marcelo de Oliveira.

TOMADA DE CONTAS ESPECIAL. SISTEMA ÚNICO DE SAÚDE. TRANSFERÊNCIA FUNDO A FUNDO. FUNDO NACIONAL DE SAÚDE. IRREGULARIDADES NA EXECUÇÃO DE RECURSOS DO PISO DE ATENÇÃO BÁSICA (PAB), EXERCÍCIO DE 2005. CONTAS IRREGULARES. DÉBITO E MULTA. EMBARGOS DE DECLARAÇÃO. REJEIÇÃO. RECURSOS DE RECONSIDERAÇÃO. CONHECIMENTO. OCORRÊNCIA DA PRESCRIÇÃO EM RELAÇÃO A UMA DAS IRREGULARIDADES QUE ENSEJOU A COMINAÇÃO DE SANÇÃO. PROVIMENTO PARCIAL PARA REDUZIR O VALOR DA MULTA.

TOMADA DE CONTAS ESPECIAL (TCE)

Secretaria de Recursos (Serur); Secretaria de Controle Externo de Tomada de Contas Especial (SecexTCE).

Em julgamento, recursos de reconsideração interpostos por Josué da Silva Neves, ex-Prefeito do Município de Curuçá/PA na gestão de 2005-2008, e Jaques da Silva Neves, Secretário Municipal de Saúde, contra o Acórdão 6537/2018-TCU-Primeira Câmara, por meio do qual este Tribunal julgou irregulares as contas dos recorrentes, condenando-os em débito e aplicando-lhes multa. 
Tratam os autos, em sua origem, de tomada de contas especial (TCE) instaurada pelo Fundo Nacional de Saúde (FNS) em razão de irregularidades verificadas na execução de recursos do Piso de Atenção Básica (PAB) Variável, no exercício de 2005.
Nesta oportunidade, os recorrentes buscam impugnar a decisão desta Corte aduzindo, em síntese, as seguintes questões: 
2.1. prescrição das pretensões punitiva e de ressarcimento ao erário;
2.2. arquivamento da TCE pelo decurso do tempo;
2.3. inaplicabilidade da revelia à processualística do TCU;
2.4. comprovação da correta e regular aplicação dos recursos do PAB;
2.5. ilegitimidade passiva de Jaques da Silva Neves;
2.6. ocorrência de boa-fé e ausência de má-fé.
Examinadas as razões recursais, a Serur propõe, em pareceres uniformes, sobrestar o julgamento dos recursos até o trânsito em julgado do RE 636.886 ou ulterior deliberação do Tribunal a respeito do tema, estendendo-se os efeitos do sobrestamento aos demais responsáveis condenados em débito, ou, alternativamente, dar provimento parcial aos recursos para reduzir o valor da multa a eles aplicada por meio do item 9.4 do Acórdão 6357/2018-TCU-Primeira Câmara.
O Ministério Público de Contas concordou com a segunda proposta, no sentido de dar provimento parcial aos recursos para reduzir o valor da multa aplicada aos recorrentes.
II
Preliminarmente, ratifico o despacho exarado no sentido de que os presentes recursos devem ser conhecidos, por preencherem os requisitos de admissibilidade previstos na Lei 8.443/1992.
Quanto ao mérito, acolho o encaminhamento sugerido pela Serur e pelo Ministério Público junto ao TCU em relação ao provimento parcial dos presentes recursos para reduzir o valor da multa aplicada aos recorrentes, razão pela qual incorporo seus fundamentos às minhas razões de decidir.
Com relação à tese de prescrição da pretensão de ressarcimento ao erário, sabe-se que, há tempos, este Tribunal, baseado em precedentes do Supremo Tribunal Federal (STF) e na interpretação do art. 37, § 5º, da Constituição Federal de 1988, tem adotado o entendimento, consolidado na súmula 282, de que "as ações de ressarcimento movidas pelo Estado contra os agentes causadores de danos ao erário são imprescritíveis". 
Ocorre que, recentemente, o STF, ao julgar o Recurso Extraordinário 636.886/AL, fixou, com repercussão geral, o seguinte enunciado para o Tema 899: "É prescritível a pretensão de ressarcimento ao erário fundada em decisão de Tribunal de Contas".  
Entendo que esse recente julgado do STF deve ensejar a revisão da jurisprudência deste Tribunal. No entanto, reconheço que, nos moldes em que foi fixada a tese da Suprema Corte, existem muitas dúvidas e lacunas a serem sanadas, que tornam extremamente difícil a sua imediata aplicação, de forma genérica e abrangente, aos processos que tramitam neste Tribunal. Dada a ausência de lei específica, não há prazo prescricional estabelecido - em lei ou mesmo pela Suprema Corte - para a atuação do TCU no que diz respeito à apuração de dano ao erário, bem como sobre como se daria o início da contagem e as interrupções desse prazo. 
Ademais, embora o verbete já tenha sido publicado, a decisão ainda é passível de modificação mediante Embargos de Declaração, possibilitando o esclarecimento dessas questões ou mesmo a modulação de efeitos, com impacto nos processos em curso. 
Até que sobrevenham todos esses esclarecimentos e definições, embora desejável, não é possível a imediata aplicação, com a devida segurança, da tese fixada pelo STF no âmbito do TCU. Por outro lado, não se pode deixar de dar encaminhamento aos incontáveis processos que tangenciam essa discussão neste Tribunal.   
Dessa forma, tenho me curvado à compreensão dos meus pares pela manutenção, por ora, do entendimento que há anos vem sendo adotado pelo TCU e pelo próprio STF, no sentido de considerar imprescritíveis as ações de ressarcimento ao erário. 
Não se trata, cabe registrar, de desrespeito ou ignorância ao entendimento firmado pela Suprema Corte, tampouco de se fixar qualquer jurisprudência sobre a sua abrangência neste momento. Apenas entendo que, considerando a indefinição e a possiblidade de modulação da decisão, não seria produtivo, e causaria enorme incerteza, se este Tribunal revisse sua atuação e logo depois a alterasse novamente.
Com relação à prescrição da pretensão punitiva, em julgado proferido em incidente de uniformização de jurisprudência, TC Processo 030.926/2015-7, o TCU pacificou o entendimento sobre a questão. Naquela ocasião, restaram assentadas as seguintes premissas: 
2.7. a pretensão punitiva do TCU subordina-se ao prazo geral de prescrição indicado no art. 205 do Código Civil, de dez anos; 
2.8. a prescrição será contada a partir da data de ocorrência da irregularidade sancionada, nos termos do art. 189 do Código Civil; 
2.9. o ato que ordenar a citação, a audiência ou a oitiva da parte interrompe a prescrição, nos termos do art. 202, inciso I, do Código Civil; 
2.10. a prescrição interrompida recomeça a correr da data em que for ordenada a citação, a audiência ou a oitiva da parte, nos termos do art. 202, parágrafo único, parte inicial, do Código Civil; 
2.11. haverá a suspensão da prescrição toda vez que o responsável apresentar elementos adicionais de defesa, ou mesmo quando forem necessárias diligências causadas por conta de algum fato novo trazido pelos jurisdicionados, não suficientemente documentado nas manifestações processuais, sendo que a paralisação da contagem do prazo ocorrerá no período compreendido entre a juntada dos elementos adicionais de defesa ou da peça contendo o fato novo e a análise dos referidos elementos ou da resposta da diligência, nos termos do art. 160, § 2º, do Regimento Interno.
No caso, o Tribunal já havia considerado prescrita a possibilidade de aplicação da multa proporcional ao dano (art. 57 da Lei 8.443/1992) , pois as irregularidades que o ensejaram ocorreram em 2005, e a citação, em 13/12/2016 (peça 271, p. 10) .
Com relação às demais irregularidades que fundamentaram a audiência dos recorrentes - (a) inexistência de plano municipal de saúde para os exercícios de 2005 e 2006; (b) ausência de elaboração dos relatórios de gestão anual referentes aos exercícios de 2005 e 2006; e (c) ausência de comprovação das notificações legais exigidas - o TCU também reconheceu a prescrição quanto aos fatos ocorridos em 2005, cominando a multa prevista no art. 58, inciso II, da Lei 8.443/1992 em relação à não elaboração do plano municipal de saúde e à não elaboração do relatório de gestão anual do exercício 2006 (item 29 do voto condutor do acórdão recorrido, peça 112, p. 4) .
Analisadas as razões recursais, verifico que, quanto à não elaboração do relatório de gestão anual alusivo ao exercício de 2006, não houve o transcurso de dez anos, considerando, para tanto, a data do ato que ordenou as audiências (13/12/2006) , conforme ressaltou a Serur (peça 271, p. 14) .
Contudo, o mesmo não pode ser dito da ausência de elaboração do plano municipal de saúde alusivo ao exercício de 2006. 
Ocorre que, nesse caso, consoante aponta a Serur (peça 271, p. 14) , tal instrumento de planejamento deveria ser submetido ao Conselho Municipal de Saúde, em primeira instância, e ao Gestor Estadual até 31/5/2005 (primeiro ano do quadriênio de governo) e até 31/5/2006 com revisões eventuais, de acordo com modificações na Agenda de Saúde do mesmo ano, conforme preconiza a legislação vigente à época da formulação do plano municipal de saúde de 2006 (arts. 15, incisos VIII e X, e 36 da Lei 8.080/1990, art. 4º, inciso III, da Lei 8.142/1990, art. 6º do Decreto 1651/1995, c/c o item 4.3 do Anexo Portaria GM/MS 548/2001) . 
Acolho, portanto, a conclusão da unidade instrutora no sentido de que, quanto a essa irregularidade, houve o decurso de mais de dez anos entre a sua ocorrência e o ato que ordenou a audiência (13/12/2006) e, por conseguinte, a prescrição da pretensão punitiva.
Diante dessa constatação, cumpre dar provimento parcial aos recursos, reduzindo a multa aplicada aos recorrentes pela metade, tendo em vista a irregularidade remanescente, isto é, a não elaboração do relatório de gestão anual alusivo ao exercício de 2006 (peça 271, p. 15) .
No mais, concordo com a análise empreendida pela secretaria especializada, no sentido de considerar que os argumentos apresentados pelos recorrentes não lograram afastar as irregularidades a eles atribuídas, notadamente (a) a ausência de comprovação de entrega de materiais adquiridos com os recursos do SUS; (b) a contratação direta de empresas com vínculos familiar/societário com o ex-prefeito, sem que fossem apresentadas justificativas para a ausência das correspondentes licitações; (c) a contratação de empresa cuja existência física no endereço constante de suas notas fiscais não restou comprovada pela equipe de fiscalização do Fundo Nacional de Saúde; (d) a ausência de atesto nas respectivas notas fiscais pagas às empresas contratadas; (e) a ausência de pesquisas de preços nas contratações questionadas; e (f) a realização de pagamentos sem compatibilidade entre o valor dos cheques e o das notas fiscais, comprometendo a comprovação do necessário nexo de causalidade (peça 112, p. 2 e peça 271, p. 22) .
Por fim, tenho que as demais alegações recursais foram suficientemente analisadas pela Serur, logo, por dever de síntese e objetividade processuais, remeto à instrução reproduzida no relatório que compõe esta decisão.
Feitas essas considerações, entendo que deve ser dado provimento parcial aos presentes recursos, de forma a reduzir pela metade a multa cominada aos recorrentes por meio do item 9.4 da decisão recorrida.
	Ante o exposto, voto por que o Tribunal adote o Acórdão que ora submeto à deliberação deste Colegiado.
TCU, Sala das Sessões Ministro Luciano Brandão Alves de Souza, em 20 de abril de 2021.
Ministro BRUNO DANTAS 
Relator